---
title: "Trabalho de Macroeconometria - Trabalho 3"
subtitle: "Pass-through cambial e política monetária no Brasil"
author: |
  | Alunos: Guilherme Santos de Carvalho e Lucas Fortuna Arantes Junqueira
  | Professora: Susan Schommer
output: 
  pdf_document: 
    latex_engine: xelatex
date: "Maio de 2026"
---

```{r inicio, include=FALSE, echo=FALSE}
source("_master.R")
options(scipen = 999)

DATA_INICIAL <- as.Date('2003-01-01')
DATA_FINAL <- as.Date('2025-12-01')

HORIZONTE_IR<-24
N_BOOT<-500

ORDEM_ECON <- c("log_cambio", "log_ipca_indice", "selic")
ORDEM_CONT <- rev(ORDEM_ECON)

```

# 1. Introdução e Dados

Este trabalho investiga a dinâmica do pass-through cambial para a inflação no Brasil e a reação da política monetária, em um sistema multivariado com três variáveis: o IPCA (índice de preços), a taxa de câmbio nominal R$/US$ e a taxa Selic meta. A motivação econômica do teste: depreciações cambiais elevam o custo de bens comercializáveis, pressionando a inflação; enfim, o Banco Central responde ajustando a taxa básica de juros. A análise segue a abordagem VECM. Período: Jan/2003 a Dez/2025, 276 observações mensais.

Este exercício adota um sistema enxuto de três variáveis endógenas (IPCA, câmbio e Selic), suficiente para aplicar os elementos centrais de análise: testes de raiz unitária com quebra estrutural, Engle-Granger e Johansen e VECM com IRF do sistema cointegrado via `vec2var`. O paper de referência de Gonçalves, Cerqueira e Feijó (2016) trabalha com um sistema mais amplo, incluindo variáveis exógenas e assimetria cambial; aqui, ele é usado como inspiração bibliográfica para a ordenação econômica e para a interpretação do pass-through, não como exercício de replicação integral.

```{r dados, include=TRUE, echo=FALSE, message=FALSE, warning=FALSE}
# ── IPCA — índice histórico IBGE/SIDRA (série 1737) ──────────
ipca <- readxl::read_xlsx(file.path(pasta_input, "ipca_sidra_1737.xlsx"))
names(ipca) <- c("data", "mes", "valor")
ipca$data  <- as.Date(ipca$data)
ipca$valor <- as.numeric(ipca$valor)
ipca <- ipca %>%
  mutate(data = as.Date(format(data, "%Y-%m-01"))) %>%
  filter(!is.na(data), !is.na(valor),
         data >= DATA_INICIAL, data <= DATA_FINAL)

# ── Câmbio R$/US$ — BCB/SGS 3698 (mensal) ────────────────────
cambio_raw <- read.csv2(file.path(pasta_input, "cambio_sgs_3698.csv"),
                        quote = "\"", stringsAsFactors = FALSE)
names(cambio_raw) <- c("data", "valor")
cambio_raw$data  <- as.Date(cambio_raw$data, format = "%d/%m/%Y")
cambio_raw$valor <- as.numeric(gsub(",", ".", cambio_raw$valor))
cambio <- cambio_raw %>% filter(data >= DATA_INICIAL, data <= DATA_FINAL)

# ── Selic meta — BCB/SGS 432 (diária → mensal, último valor) ─
selic_raw <- read.csv2(file.path(pasta_input, "selic_sgs_432.csv"),
                       stringsAsFactors = FALSE)
names(selic_raw) <- c("data", "valor")
selic_raw$data  <- as.Date(selic_raw$data, format = "%d/%m/%Y")
selic_raw$valor <- as.numeric(gsub(",", ".", selic_raw$valor))
selic_raw <- selic_raw %>% filter(!is.na(data), !is.na(valor))

# Agrega para mensal: último valor do mês (meta vigente ao final)
selic_raw$mes <- format(selic_raw$data, "%Y-%m-01")
selic <- selic_raw %>%
  group_by(mes) %>%
  summarise(valor = last(valor), .groups = "drop") %>%
  mutate(data = as.Date(mes)) %>%
  filter(data >= DATA_INICIAL, data <= DATA_FINAL) %>%
  dplyr::select(data, valor)

# ── Base alinhada ─────────────────────────────────────────────
df <- Reduce(function(a, b) merge(a, b, by = "data", all = FALSE),
             list(
               data.frame(data = ipca$data,   ipca_indice = ipca$valor),
               data.frame(data = cambio$data,  cambio      = cambio$valor),
               data.frame(data = selic$data,   selic       = selic$valor)
             ))

# Transformações: log(IPCA) e log(câmbio); Selic em nível
df$log_ipca_indice <- log(df$ipca_indice)
df$log_cambio      <- log(df$cambio)

cat("Observações:", nrow(df), "| De:", format(min(df$data)), "a:", format(max(df$data)))
```

```{r descritivas, include=TRUE, echo=FALSE}
vars_transf <- df[, c("log_ipca_indice", "log_cambio", "selic")]
estat <- data.frame(
  variavel = names(vars_transf),
  n        = sapply(vars_transf, length),
  media    = round(sapply(vars_transf, mean), 4),
  dp       = round(sapply(vars_transf, sd),   4),
  min      = round(sapply(vars_transf, min),  4),
  max      = round(sapply(vars_transf, max),  4)
)
knitr::kable(estat, caption = "Estatísticas descritivas das séries transformadas",
             row.names = FALSE)
```

Para estimação, aplicamos logaritmo natural ao IPCA-índice e ao câmbio. A Selic permanece em nível (% a.a.) pois é uma taxa de juros, não um índice acumulado. A primeira diferença do log(IPCA) aproxima a inflação mensal; a primeira diferença do log(câmbio) aproxima a depreciação mensal.

# 2. Análise descritiva

```{r item2a-quebras-eventos, include=TRUE, echo=FALSE}
# >>> NOVO: séries em nível com bandas de eventos históricos
# Abertura visual da narrativa de pass-through: mostra, nas TRÊS séries ao mesmo
# tempo, como câmbio, preços e juros se movem ao redor dos grandes choques do
# período. As bandas são datadas a priori (não dependem do ZA) — a leitura da
# concordância com as quebras endógenas continua na Seção 3, via tabela do ZA.

# Janelas de evento (início, fim, rótulo)
eventos <- data.frame(
  ini    = as.Date(c("2008-09-01", "2015-01-01", "2020-03-01")),
  fim    = as.Date(c("2009-03-01", "2016-12-01", "2020-12-01")),
  rotulo = c("Crise financeira\nglobal (2008-09)",
             "Recessão / commodities /\nimpeachment (2015-16)",
             "COVID-19\n(2020)")
)
cor_banda <- adjustcolor("#c0392b", alpha.f = 0.12)  # vermelho translúcido

# Desenha um painel: bandas atrás, série na frente
painel_evento <- function(x, y, titulo, ylab, rotular = FALSE) {
  plot(x, y, type = "n", main = titulo, xlab = "", ylab = ylab)
  for (i in seq_len(nrow(eventos))) {
    rect(eventos$ini[i], par("usr")[3], eventos$fim[i], par("usr")[4],
         col = cor_banda, border = NA)
  }
  lines(x, y, col = "#1f4e79", lwd = 1.4)
  if (rotular) {
    meio <- eventos$ini + (eventos$fim - eventos$ini) / 2
    topo <- par("usr")[4] - 0.08 * diff(par("usr")[3:4])
    text(meio, topo, labels = eventos$rotulo, cex = 0.6,
         col = "#7b241c", font = 2)
  }
  box()
}

par(mfrow = c(3, 1), mar = c(2.5, 4, 2.5, 1))
painel_evento(df$data, df$log_cambio,      "log(Câmbio R$/US$) — nível",  "log câmbio", rotular = TRUE)
painel_evento(df$data, df$log_ipca_indice, "log(IPCA-índice) — nível",    "log IPCA")
painel_evento(df$data, df$selic,           "Selic meta (% a.a.) — nível", "Selic")
```

As séries em nível sugerem que a amostra atravessa episódios de instabilidade macroeconômica relevantes para a especificação do modelo. O câmbio apresenta mudanças marcantes em torno da crise financeira global de 2008-2009, da recessão brasileira de 2015-2016 e da pandemia de 2020. O IPCA, por ser um índice acumulado de preços, exibe tendência ascendente persistente, enquanto a Selic combina ciclos longos de política monetária com mudanças discretas de patamar. Esses padrões indicam que a análise deve tratar com cuidado a hipótese de estacionariedade em nível e motivam o uso de testes de raiz unitária que permitam quebra estrutural.

```{r item2b-graficos-estacionaridade, include=TRUE, echo=FALSE, fig.width=10, fig.height=4}
par(mfrow = c(1, 2), mar = c(4, 4, 3, 1))

# log(IPCA) — nível e diferença
plot(df$data, df$log_ipca_indice, type = "l", col = "#1f4e79", lwd = 1.3,
     main = "log(IPCA-índice) — nível", xlab = "", ylab = "valor")
d_ipca <- diff(df$log_ipca_indice)
plot(df$data[-1], d_ipca, type = "l", col = "#a83232", lwd = 1,
     main = "log(IPCA-índice) — 1ª diferença", xlab = "", ylab = "delta")
abline(h = 0, lty = 2)

# log(Câmbio)
par(mfrow = c(1, 2))
plot(df$data, df$log_cambio, type = "l", col = "#1f4e79", lwd = 1.3,
     main = "log(Câmbio R$/US$) — nível", xlab = "", ylab = "valor")
d_cambio <- diff(df$log_cambio)
plot(df$data[-1], d_cambio, type = "l", col = "#a83232", lwd = 1,
     main = "log(Câmbio R$/US$) — 1ª diferença", xlab = "", ylab = "delta")
abline(h = 0, lty = 2)

# Selic
par(mfrow = c(1, 2))
plot(df$data, df$selic, type = "l", col = "#1f4e79", lwd = 1.3,
     main = "Selic meta (% a.a.) — nível", xlab = "", ylab = "valor")
d_selic <- diff(df$selic)
plot(df$data[-1], d_selic, type = "l", col = "#a83232", lwd = 1,
     main = "Selic meta — 1ª diferença", xlab = "", ylab = "delta")
abline(h = 0, lty = 2)
```

Visualmente, as três séries em nível exibem padrões claros de não estacionariedade: o log(IPCA) tem tendência ascendente quase monotônica; o log(câmbio) apresenta mudanças de regime em 2008-2009, 2015-2016 e 2020; a Selic exibe nível persistente com ciclos longos. As primeiras diferenças, em contraste, parecem flutuar ao redor de uma média constante, sugerindo estacionariedade.



# 3. Testes de Raiz Unitária

Aplicamos o teste ADF com as três especificações: com constante e tendência, com constante, e sem constante/tendência. Séries com tendência visível (log IPCA, log câmbio) são avaliadas prioritariamente pela especificação com tendência. Seleção automática de lags via AIC.

```{r item2-adf, include=TRUE, echo=FALSE, message=FALSE, warning=FALSE}
# Séries para o sistema VAR
s_ipca   <- df$log_ipca_indice
s_cambio <- df$log_cambio
s_selic  <- df$selic

# ── ADF em NÍVEL ─────────────────────────────────────────────

# Sem constante sem tendencia (none)
adf_ipca_n      <- ur.df(s_ipca,   type = "none", selectlags = "AIC")
adf_cam_n       <- ur.df(s_cambio, type = "none", selectlags = "AIC")
adf_sel_n <- ur.df(s_selic,  type = "none", selectlags = "AIC")

# Sem constante com tendencia (trend)
adf_ipca_n_trend      <- ur.df(s_ipca,   type = "trend", selectlags = "AIC")
adf_cam_n_trend       <- ur.df(s_cambio, type = "trend", selectlags = "AIC")
adf_sel_n_trend <- ur.df(s_selic,  type = "trend", selectlags = "AIC")

# Selic com drift mantida apenas como especificação complementar
adf_sel_n       <- ur.df(s_selic,  type = "none", selectlags = "AIC")

# ── ADF em PRIMEIRA DIFERENÇA ────────────────────────────────
adf_ipca_d  <- ur.df(diff(s_ipca),   type = "drift", selectlags = "AIC")
adf_cam_d   <- ur.df(diff(s_cambio), type = "drift", selectlags = "AIC")
adf_sel_d   <- ur.df(diff(s_selic),  type = "drift", selectlags = "AIC")

# ── KPSS (H0: estacionariedade) ──────────────────────────────
# Complementa o ADF: se ADF não rejeita raiz unitária e KPSS rejeita
# estacionariedade, a evidência favorece I(1).
kpss_ipca_n <- ur.kpss(s_ipca,   type = "mu")
kpss_cam_n  <- ur.kpss(s_cambio, type = "mu")
kpss_sel_n  <- ur.kpss(s_selic,  type = "mu")

kpss_ipca_d <- ur.kpss(diff(s_ipca),   type = "mu")
kpss_cam_d  <- ur.kpss(diff(s_cambio), type = "mu")
kpss_sel_d  <- ur.kpss(diff(s_selic),  type = "mu")

# ── Funções auxiliares ───────────────────────────────────────
extrair_adf <- function(modelo, nome) {
  tipo <- modelo@model
  tau  <- ifelse(tipo == "none", "tau1",
          ifelse(tipo == "drift", "tau2", "tau3"))
  stat  <- as.numeric(modelo@teststat["statistic", tau])
  cvals <- modelo@cval[tau, ]
  # nº de diferenças defasadas selecionadas (AIC) = ordem de defasagem do ADF
  n_lags <- sum(grepl("z.diff.lag", rownames(modelo@testreg$coefficients)))
  data.frame(
    Serie = nome,
    Tipo  = tipo,
    Lags = n_lags,
    `Estatística` = round(stat, 4),
    `CV 1%`  = round(cvals["1pct"],  3),
    `CV 5%`  = round(cvals["5pct"],  3),
    `CV 10%` = round(cvals["10pct"], 3),
    `Rejeita H0 (5%)` = ifelse(stat < cvals["5pct"], "SIM", "não"),
    check.names = FALSE
  )
}

extrair_cv5 <- function(cvals) {
  cvals <- as.matrix(cvals)
  if ("5pct" %in% colnames(cvals)) return(as.numeric(cvals[1, "5pct"]))
  if ("5%"   %in% colnames(cvals)) return(as.numeric(cvals[1, "5%"]))
  as.numeric(cvals[1, 2])
}

extrair_kpss <- function(modelo, nome) {
  stat <- as.numeric(modelo@teststat)
  cv5  <- extrair_cv5(modelo@cval)
  data.frame(
    Serie = nome,
    `Estatística` = round(stat, 4),
    `CV 5%` = round(cv5, 3),
    # H0 do KPSS é estacionariedade: rejeita se stat > CV.
    `Rejeita H0 estacionariedade (5%)` = ifelse(stat > cv5, "SIM", "não"),
    check.names = FALSE
  )
}

# ── Tabelas resumo ───────────────────────────────────────────
tabela_adf <- rbind(
  extrair_adf(adf_ipca_n,      "log(IPCA) — nível (sem tendência ou constante)"),
  extrair_adf(adf_cam_n,       "log(Câmbio) — nível (sem tendência ou constante)"),
  extrair_adf(adf_sel_n,       "Selic — nível (sem tendência ou constante)"),
  extrair_adf(adf_ipca_n_trend,      "log(IPCA) — nível (trend)"),
  extrair_adf(adf_cam_n_trend,       "log(Câmbio) — nível (trend)"),
  extrair_adf(adf_sel_n_trend, "Selic — nível (trend)"),
  extrair_adf(adf_ipca_d,      "log(IPCA) — 1ª dif."),
  extrair_adf(adf_cam_d,       "log(Câmbio) — 1ª dif."),
  extrair_adf(adf_sel_d,       "Selic — 1ª dif.")
)

tabela_kpss <- rbind(
  extrair_kpss(kpss_ipca_n, "log(IPCA) — nível"),
  extrair_kpss(kpss_cam_n,  "log(Câmbio) — nível"),
  extrair_kpss(kpss_sel_n,  "Selic — nível"),
  extrair_kpss(kpss_ipca_d, "log(IPCA) — 1ª dif."),
  extrair_kpss(kpss_cam_d,  "log(Câmbio) — 1ª dif."),
  extrair_kpss(kpss_sel_d,  "Selic — 1ª dif.")
)

knitr::kable(tabela_adf, caption = "Teste ADF — séries em nível e 1ª diferença",
             row.names = FALSE, align = c("l","l","l","r","r","r","r","c"))

knitr::kable(tabela_kpss, caption = "Teste KPSS — H0 de estacionariedade",
             row.names = FALSE, align = c("l","r","r","c"))
```

O teste Zivot-Andrews foi estimado com modelo de especificação de tendências e constante, permitindo quebra endógena tanto no intercepto quanto na tendência. Essa escolha é adequada porque as três séries podem combinar mudanças de nível com alterações graduais de trajetória ao longo do período analisado. No caso do câmbio, choques externos podem deslocar o nível da série; no caso do IPCA, a própria natureza acumulada do índice torna relevante permitir mudança na tendência; e, no caso da Selic, ciclos de política monetária podem produzir alterações persistentes de patamar.

Como robustez, reportamos o teste com `lag = 0` e `lag = 1`. A comparação é útil porque a inclusão de defasagem na regressão auxiliar controla autocorrelação residual, enquanto a versão sem defasagem preserva uma especificação mais parcimoniosa. Em ambos os casos, a conclusão substantiva é a mesma: as estatísticas em nível não ultrapassam, em valor absoluto, o valor crítico de 5% do modelo `both`, enquanto as primeiras diferenças rejeitam a hipótese nula. Assim, mesmo permitindo quebra estrutural endógena, mantemos a classificação das três séries como integradas de ordem um, I(1).


```{r item2-za, include=TRUE, echo=FALSE, message=FALSE, warning=FALSE}
# ── Zivot-Andrews (quebra estrutural endógena) ───────────────
lag_ipca = trunc(4*(length(s_ipca)/100)^(1/4))
# Se lag = null
za_ipca_n  <- ur.za(ts(s_ipca),   model = "both", lag = NULL)
za_cam_n   <- ur.za(ts(s_cambio), model = "both", lag = NULL)
za_sel_n   <- ur.za(ts(s_selic),  model = "both", lag = NULL)

# Lag 1
za_ipca_n_1  <- ur.za(ts(s_ipca),   model = "both", lag = 1)
za_cam_n_1   <- ur.za(ts(s_cambio), model = "both", lag = 1)
za_sel_n_1   <- ur.za(ts(s_selic),  model = "both", lag = 1)

# ── Zivot-Andrews na PRIMEIRA DIFERENÇA ─────────────────────
za_ipca_d <- ur.za(ts(diff(s_ipca)),   model = "both", lag = NULL)
za_cam_d  <- ur.za(ts(diff(s_cambio)), model = "both", lag = NULL)
za_sel_d  <- ur.za(ts(diff(s_selic)),  model = "both", lag = NULL)

#Lag 1
za_ipca_d_1 <- ur.za(ts(diff(s_ipca)),   model = "both", lag = 1)
za_cam_d_1  <- ur.za(ts(diff(s_cambio)), model = "both", lag = 1)
za_sel_d_1  <- ur.za(ts(diff(s_selic)),  model = "both", lag = 1)

extrair_za <- function(modelo, nome, datas) {
  bp   <- modelo@bpoint
  stat <- modelo@teststat
  # O pacote urca não popula @cval (valor crítico) para ur.za; usamos o CV tabelado por
  # Zivot & Andrews (1992) para o modelo "both" (constante + tendência): -5.08 a 5%.
  cv5  <- -5.08
  n_lags <- modelo@lag
  data.frame(
    Serie = nome,
    Lags = n_lags,
    `Estatística` = round(stat, 4),
    `CV 5%`  = cv5,
    `Quebra` = ifelse(bp <= length(datas), format(datas[bp]), "—"),
    `Rejeita H0 (5%)` = ifelse(stat < cv5, "SIM", "não"),
    check.names = FALSE
  )
}

tabela_za_d <- rbind(
  extrair_za(za_ipca_d, "log(IPCA) — 1ª dif.",   df$data[-1]),
  extrair_za(za_cam_d,  "log(Câmbio) — 1ª dif.",  df$data[-1]),
  extrair_za(za_sel_d,  "Selic — 1ª dif.",         df$data[-1]),
  extrair_za(za_ipca_d_1, "log(IPCA) — 1ª dif.",   df$data[-1]),
  extrair_za(za_cam_d_1,  "log(Câmbio) — 1ª dif.",  df$data[-1]),
  extrair_za(za_sel_d_1,  "Selic — 1ª dif.",         df$data[-1])
)

tabela_za <- rbind(
  extrair_za(za_ipca_n, "log(IPCA) — nível",   df$data),
  extrair_za(za_cam_n,  "log(Câmbio) — nível",  df$data),
  extrair_za(za_sel_n,  "Selic — nível",         df$data),
  extrair_za(za_ipca_n_1, "log(IPCA) — nível",   df$data),
  extrair_za(za_cam_n_1,  "log(Câmbio) — nível",  df$data),
  extrair_za(za_sel_n_1,  "Selic — nível",         df$data)
)

knitr::kable(tabela_za, caption = "Teste Zivot-Andrews (quebra endógena) — séries em nível",
             row.names = FALSE, align = c("l","l","r","r","l","c"))

knitr::kable(tabela_za_d,
             caption = "Teste Zivot-Andrews — séries em 1ª diferença",
             row.names = FALSE, align = c("l","l","r","r","l","c"))
```

Testamos o ZA aumentado e não aumentado (declarar que mantem a linha de racional, mantendo as conclusoes de I(1))

O teste ADF indica que log(IPCA) e log(câmbio) não rejeitam a hipótese nula de raiz unitária em nível, mas rejeitam em primeira diferença, logo, são reconhecidos I(1). Para a Selic, corrigimos o procedimento sequencial: em vez de partir diretamente da especificação com constante (*drift*), testamos primeiro a especificação mais geral, com constante e tendência (*trend*). Nessa especificação, a Selic em nível não rejeita H0 de raiz unitária a 5%, o que elimina a circularidade de classificá-la como I(1) apenas porque o Johansen a trataria assim. O ADF com *drift* é mantido apenas como evidência complementar e mostra sensibilidade à especificação. Além disso, o KPSS — cuja hipótese nula é estacionariedade — rejeita estacionariedade em nível e não rejeita em primeira diferença para as três séries, confirmando a classificação I(1). Após a primeira diferença, todas as séries são inequivocamente estacionárias. O teste Zivot-Andrews identifica quebras estruturais endógenas (log(IPCA) em nov/2014, log(câmbio) em jun/2004, Selic em mai/2017), mas o CV de 5% para o modelo "both" é $-5{,}08$ (Zivot e Andrews, 1992): nenhuma das estatísticas em nível se aproxima desse valor, confirmando que as séries são I(1) mesmo na presença de quebra estrutural.

# 4. Testes de Cointegração

```{r item 3-funcoes-para-eg, include=TRUE, echo=FALSE,message=FALSE,warning=FALSE}
# Funções compactas para montar equações
fmt <- function(x, d = 4) {gsub("\\.", ",", formatC(abs(x), format = "f", digits = d))}

term <- function(x, var) {sinal <- ifelse(x < 0, " - ", " + ")
  paste0(sinal, fmt(x), var)
}

eq_eg <- function(lm_modelo, dep, vars) {
  b <- coef(lm_modelo)
  eq <- paste0("$", dep, " = ")
  
  primeiro <- TRUE
  
  for (v in names(vars)) {
    coef_v <- b[v]
    
    if (primeiro) {
      eq <- paste0(eq,
                   ifelse(coef_v < 0, "-", ""),
                   fmt(coef_v),
                   vars[[v]])
      primeiro <- FALSE
    } else {
      eq <- paste0(eq, term(coef_v, vars[[v]]))
    }
  }
  
  eq <- paste0(eq, term(b["(Intercept)"], ""))
  
  paste0(eq, " + \\hat{u}_t$")
}
```

```{r item3-eg, include=TRUE, echo=FALSE, message=FALSE, warning=FALSE, results='asis'}
# Montagem da matriz para VAR/cointegração
Y <- data.frame(
  log_ipca_indice = s_ipca,
  log_cambio      = s_cambio,
  selic           = s_selic
)

# ── Engle-Granger ─────────────────────────────────────────────
# Regressão de cointegração com cada variável como dependente
eg_ipca  <- lm(log_ipca_indice ~ log_cambio + selic, data = Y)
eg_cambio <- lm(log_cambio ~ log_ipca_indice + selic, data = Y)
eg_selic  <- lm(selic ~ log_ipca_indice + log_cambio, data = Y)


# Equações estimadas de longo prazo da regressão (apenas para adicionar na tabela)
eq_ipca <- eq_eg(eg_ipca,"\\log(IPCA_t)", c("log_cambio" = "\\log(Cambio_t)", "selic" = "Selic_t"))
eq_cam <- eq_eg(eg_cambio,"\\log(Cambio_t)",c("log_ipca_indice" = "\\log(IPCA_t)", "selic" = "Selic_t"))
eq_sel <- eq_eg(eg_selic,"Selic_t",c("log_ipca_indice" = "\\log(IPCA_t)", "log_cambio" = "\\log(Cambio_t)"))

# ADF nos resíduos.
# Atenção: o @cval do ur.df aqui é o valor crítico do ADF univariado padrão,
# não o valor crítico correto de Engle-Granger. Por isso usamos MacKinnon
# para k = 3 variáveis com constante na regressão de cointegração.
adf_eg_ipca  <- ur.df(residuals(eg_ipca),   type = "none", selectlags = "AIC")
adf_eg_cam   <- ur.df(residuals(eg_cambio), type = "none", selectlags = "AIC")
adf_eg_sel   <- ur.df(residuals(eg_selic),  type = "none", selectlags = "AIC")

# Valores críticos de MacKinnon (1996) para Engle-Granger:
# k = 3 variáveis, com constante na regressão de cointegração.
cv_eg <- c("1pct" = -4.29, "5pct" = -3.74, "10pct" = -3.45)

extrair_eg <- function(modelo, nome) {
  stat <- as.numeric(modelo@teststat["statistic", "tau1"])
  data.frame(
    `Variável dependente` = nome,
    `Estatística` = round(stat, 4),
    `CV 1% (MacKinnon)`  = cv_eg["1pct"],
    `CV 5% (MacKinnon)`  = cv_eg["5pct"],
    `CV 10% (MacKinnon)` = cv_eg["10pct"],
    `Rejeita H0 (5%)`    = ifelse(stat < cv_eg["5pct"], "SIM", "não"),
    check.names = FALSE
  )
}

tabela_eg <- rbind(
  extrair_eg(adf_eg_ipca, "log(IPCA)"),
  extrair_eg(adf_eg_cam,  "log(Câmbio)"),
  extrair_eg(adf_eg_sel,  "Selic")
)

# Output Equações (para transparência, não necessariamente relevante)
cat("Foram estimadas as seguintes regressões para o teste de cointegração de Engle-Granger:\n\n")
cat("\\[\n")
cat("\\begin{aligned}\n")
cat(gsub("^\\$|\\$$", "", eq_ipca), "\\\\\n")
cat(gsub("^\\$|\\$$", "", eq_cam),  "\\\\\n")
cat(gsub("^\\$|\\$$", "", eq_sel),  "\n")
cat("\\end{aligned}\n")
cat("\\]\n\n")

# Output do teste Engle
knitr::kable(tabela_eg,
             caption = "Teste de Engle-Granger — ADF nos resíduos com valores críticos de MacKinnon",
             row.names = FALSE, align = c("l","l","r","r","r","r","c"))
```

Um detalhe necessário foi corrigir os valores críticos do Engle-Granger para utilizar os de MacKinnon apropriados ao teste de cointegração com $k = 3$ variáveis, o que corrige a leitura por engano dos valores críticos do ADF univariado padrão retornados quando aplicados aos resíduos estimados. Com esses valores críticos, nenhuma das três orientações rejeita H0 de raiz unitária e, portanto, de ausência de cointegração a 5%: as estatísticas dos resíduos são menos negativas do que o o valor crítico de 5% ($-3{,}74$).

A não-rejeição, contudo, não constitui prova de ausência de cointegração. O teste de Engle-Granger tem limitações conhecidas que pesam justamente em um sistema multivariado como o nosso: (i) exige a escolha arbitrária de uma variável dependente, e o resultado pode variar conforme essa escolha — até por isso reportamos as três orientações; (ii) por se basear em um teste de raiz unitária (ADF) aplicado a resíduos estimados, tem baixo poder estatístico, tendendo a não rejeitar H0 mesmo quando há cointegração; e (iii) por construção, admite apenas um único vetor de cointegração, sendo incapaz de detectar mais de uma relação de longo prazo. Como o sistema é multivariado e, como se verá a seguir, o Johansen indica a presença de relações de longo prazo, adotamos o Johansen como teste de referência. O resultado negativo do Engle-Granger é, portanto, melhor lido como reflexo de seu baixo poder do que como evidência conclusiva de ausência de cointegração.

```{r item3-johansen, include=TRUE, echo=FALSE, message=FALSE, warning=FALSE}
# ── Johansen ──────────────────────────────────────────────────
# Seleção de defasagem
var_sel <- VARselect(Y, lag.max = 12, type = "const")
K_opt   <- max(as.integer(var_sel$selection["AIC(n)"]), 2)
cat("Defasagem selecionada (AIC):", K_opt, "\n")

# Teste por traço
jo_trace <- ca.jo(Y, type = "trace", K = K_opt,
                  ecdet = "const", spec = "longrun")
#cat("\n--- Johansen por traço ---\n")
#summary(jo_trace)

# Teste por máximo autovalor
jo_eigen <- ca.jo(Y, type = "eigen", K = K_opt,
                  ecdet = "const", spec = "longrun")
#cat("\n--- Johansen por máximo autovalor ---\n")
#summary(jo_eigen)

# Quantas relações estáveis de longo prazo o modelo detecta, aquelas que mantêm as variáveis caminhando juntas
rank_trace_5 <- sum(jo_trace@teststat > jo_trace@cval[, "5pct"])
rank_eigen_5 <- sum(jo_eigen@teststat > jo_eigen@cval[, "5pct"])
```

```{r item3-johansen-output, include=TRUE, echo=FALSE, message=FALSE, warning=FALSE, results='asis'} 
# Tabela compacta dos testes
decisao_joh <- function(stat, cv) {
  ifelse(stat > cv, "Rejeita", "Não rejeita")
}

tabela_johansen <- data.frame(
  `Hipótese` = rownames(jo_trace@cval),
  `Traço` = round(jo_trace@teststat, 2),
  `CV 5% Traço` = jo_trace@cval[, "5pct"],
  `Decisão Traço` = decisao_joh(jo_trace@teststat, jo_trace@cval[, "5pct"]),
  `Máx. Autovalor` = round(jo_eigen@teststat, 2),
  `CV 5% Máx.` = jo_eigen@cval[, "5pct"],
  `Decisão Máx.` = decisao_joh(jo_eigen@teststat, jo_eigen@cval[, "5pct"]),
  check.names = FALSE
)

knitr::kable(
  tabela_johansen,
  caption = "Teste de Johansen — traço e máximo autovalor",
  row.names = FALSE,
  align = c("l", "r", "r", "c", "r", "r", "c")
)

cat("\n\n")

# Tabela de rank escolhido
tabela_rank <- data.frame(
  `Teste` = c("Traço", "Máximo autovalor"),
  `Rank indicado a 5%` = c(rank_trace_5, rank_eigen_5),
  `Interpretação` = c(
    paste0(rank_trace_5, " relações de cointegração"),
    paste0(rank_eigen_5, " relações de cointegração")
  ),
  check.names = FALSE
)

knitr::kable(
  tabela_rank,
  caption = "Rank de cointegração indicado pelos testes de Johansen",
  row.names = FALSE,
  align = c("l", "c", "l")
)

cat("\n\n")

# ── Vetores de cointegração escolhidos ─────────────────────────

montar_ec <- function(obj, j) {
  b <- obj@V[, j]
  rn <- rownames(obj@V)
  
  r_ipca   <- grep("^log_ipca", rn, value = TRUE)[1]
  r_cambio <- grep("^log_cambio", rn, value = TRUE)[1]
  r_selic  <- grep("^selic", rn, value = TRUE)[1]
  r_const  <- grep("^constant", rn, value = TRUE)[1]
  
  eq <- paste0("EC_{", j, ",t} = ")
  
  if (abs(b[r_ipca] - 1) < 1e-6) {
    eq <- paste0(eq, "\\log(IPCA_t)")
  } else {
    eq <- paste0(eq, fmt(b[r_ipca]), "\\log(IPCA_t)")
  }
  
  eq <- paste0(eq, term(b[r_cambio], "\\log(Cambio_t)"))
  eq <- paste0(eq, term(b[r_selic], "Selic_t"))
  eq <- paste0(eq, term(b[r_const], ""))
  
  return(eq)
}

cat("Vetores de cointegração normalizados por \\(\\log(IPCA)\\):\n\n")

cat("\\[\n")
cat("\\begin{aligned}\n")

for (j in seq_len(rank_trace_5)) {
  cat(montar_ec(jo_trace, j))
  if (j < rank_trace_5) cat("\\\\\n") else cat("\n")
}

cat("\\end{aligned}\n")
cat("\\]\n\n")
```

```{r item4-rank-comparacao, include=TRUE, echo=FALSE, message=FALSE, warning=FALSE}
# >>> NOVO: comparação formal rank 1 vs rank 2
# Sob rank 1 há UM vetor de cointegração -> pass-through único e interpretável.
# Sob rank 2 o espaço é 2D -> PT não é unicamente identificado, e a 2ª dimensão
# (ect2) não tem leitura estrutural. Diagnóstico-chave: estacionariedade de cada ECT.

# Sufixo das linhas de beta depende de K (ex.: "log_cambio.l5")
suf       <- paste0(".l", K_opt)
nm_cambio <- paste0("log_cambio", suf)

# Estimação nos dois ranks
vecm_r1 <- cajorls(jo_trace, r = 1)
vecm_r2 <- cajorls(jo_trace, r = 2)

# Níveis + constante, na MESMA ORDEM das linhas de beta (Y + 1) — multiplicação posicional
M <- as.matrix(cbind(Y, constant = 1))     # T x (k+1)

# Séries dos ECTs (normalização cajorls/Phillips)
ect_r1 <- as.numeric(M %*% vecm_r1$beta)   # 1 relação
ect_r2 <- M %*% vecm_r2$beta               # 2 relações (colunas)

# ADF (drift) como check DESCRITIVO de reversão à média de cada ECT # ECT vem de beta gerado, não é teste formal mas teste descritivo
# (não é re-teste formal de cointegração: o Johansen já fez isso)
adf_stat <- function(x) as.numeric(
  ur.df(x, type = "drift", selectlags = "AIC")@teststat["statistic", "tau2"])
cv_adf5 <- -2.87

st <- c(adf_stat(ect_r1), adf_stat(ect_r2[, 1]), adf_stat(ect_r2[, 2]))

# Pass-through de longo prazo sob rank 1 (vetor único, IPCA=1): PT = -coef do câmbio
pt_r1 <- -vecm_r1$beta[nm_cambio, 1]

tab_rank <- data.frame(
  `Especificação` = c("Rank 1 — vetor único",
                      "Rank 2 — ECT1",
                      "Rank 2 — ECT2"),
  `Pass-through` = c(round(pt_r1, 3), "n/ident.", "n/ident."),
  `ADF do ECT` = round(st, 3),
  `CV 5%` = cv_adf5,
  `Reverte à média?` = ifelse(st < cv_adf5, "SIM", "não"),
  `Leitura econômica` = c("PT único e direto",
                          "câmbio normalizado no ECT2",
                          "sinal da Selic sem leitura estrutural"),
  check.names = FALSE
)

knitr::kable(tab_rank,
  caption = "Rank 1 vs rank 2: identificação do pass-through e reversão à média dos ECTs",
  row.names = FALSE, align = c("l","c","r","r","c","l"))
```

A escolha do rank tem consequência direta para a leitura de pass-through. Sob rank 1, o sistema tem um único vetor de cointegração normalizado em log(IPCA), do qual se lê um pass-through de longo prazo de aproximadamente `r round(pt_r1,4)` — uma relação de equilíbrio única e interpretável. Sob rank 2, o espaço de cointegração é bidimensional: o pass-through deixa de ser um número unicamente identificado e a segunda relação não admite leitura estrutural.

Pelas razões expostas, o Johansen passa a ser o teste de referência para o sistema: ele dispensa a escolha de uma variável dependente, tem maior poder estatístico e admite múltiplos vetores de cointegração. O Johansen por traço indica rank `r rank_trace_5` a 5% e o teste por máximo autovalor indica rank `r rank_eigen_5` a 5%. Portanto, adotamos o rank `r rank_trace_5` do teste por traço e autovalor, que sustenta a existência de relações de longo prazo no sistema e justifica a estimação do VECM.

# 5. VECM

```{r item5-vecm, include=TRUE, echo=FALSE, message=FALSE, warning=FALSE, results='asis'}
# VECM estimado sob hipótese de cointegração (cenário exigido pelo enunciado)
# Usa rank do Johansen por traço; se = 0, força rank = 1 para reportar

# Determina rank
jo_r <- max(jo_trace@teststat > jo_trace@cval[, "5pct"])
rank_coint <- max(sum(jo_trace@teststat > jo_trace@cval[, "5pct"]), 1)
#cat("Rank de cointegração adotado:", rank_coint, "\n")

# Estimação via cajorls
vecm_fit <- cajorls(jo_trace, r = rank_coint)

# Vetor de cointegração (beta)
#cat("\n--- Vetor de cointegração (beta) ---\n")
#print(round(vecm_fit$beta, 4))

# Coeficientes de ajustamento (alpha)
#cat("\n--- Coeficientes de ajustamento (alpha) ---\n")
alpha <- coef(vecm_fit$rlm)[1:rank_coint, , drop = FALSE]
#print(round(alpha, 4))

#cat("\n--- Summary completo das equações ---\n")
sum_vecm <- summary(vecm_fit$rlm)
#sum_vecm
```

```{r item5-vecm-output, include=TRUE, echo=FALSE, message=FALSE, warning=FALSE, results='asis'}
# >>> NOVO: tabelas compactas de beta (longo prazo) e alpha (ajustamento)
stars <- function(p) ifelse(p < 0.001, "***",
                     ifelse(p < 0.01,  "**",
                     ifelse(p < 0.05,  "*",
                     ifelse(p < 0.1,   ".", ""))))

# β: vetores de cointegração (normalização cajorls)
beta_df <- cbind(Termo = rownames(vecm_fit$beta),
                 as.data.frame(round(vecm_fit$beta, 4)))
rownames(beta_df) <- NULL
knitr::kable(beta_df, row.names = FALSE,
  caption = "Vetores de cointegração (beta) — relações de longo prazo")

# α: velocidade de ajustamento, por equação, com significância
eq_sum <- summary(vecm_fit$rlm)
ect_nm <- colnames(vecm_fit$beta)            # "ect1", "ect2", ...
alpha_tab <- t(sapply(eq_sum, function(s) {
  co <- s$coefficients[ect_nm, , drop = FALSE]
  paste0(formatC(co[, "Estimate"], format = "f", digits = 4),
         stars(co[, "Pr(>|t|)"]))
}))
colnames(alpha_tab) <- ect_nm
rownames(alpha_tab) <- gsub("Response |\\.d$", "", rownames(alpha_tab))
alpha_df <- cbind(`Equação (Δ)` = rownames(alpha_tab), as.data.frame(alpha_tab))
rownames(alpha_df) <- NULL
knitr::kable(alpha_df, row.names = FALSE,
  caption = "Ajustamento (alpha) por equação — *** p<0,001, ** p<0,01, * p<0,05, . p<0,1")
```

O VECM permite separar a dinâmica de curto prazo (coeficientes em diferença) do ajuste para o equilíbrio de longo prazo (coeficiente de ajuste $\alpha$ multiplicado pelo vetor de cointegração $\beta$). Os coeficientes $\alpha$ medem a velocidade de ajustamento de cada variável ao desequilíbrio de longo prazo.

**Vetores de cointegração ($\beta$):** a Tabela 10 reporta a normalização de Phillips usada pel o bloco identidade nas duas primeiras variáveis. Nela, o câmbio carrega no segundo vetor, de modo que o pass-through não se lê diretamente das entradas do ect1. Re-normalizando o mesmo espaço de cointegração em log(IPCA) — a relação EC1 da Seção 4 —, a relação de preços de longo prazo é $\text{log(IPCA)} - 0{,}50 \cdot \text{log(câmbio)} - 0{,}03 \cdot \text{Selic} \approx 9{,}52$. Economicamente, o coeficiente de ~0,50 sobre o câmbio indica que, no longo prazo, uma depreciação de 1% está associada a um aumento de cerca de 0,5% no nível de preços — leitura por normalização do espaço de rank 2 (corroborada pela IRF acumulada da Seção 6.1), consistente com a literatura para o Brasil (Belaisch, 2003).

O segundo vetor (ect2), normalizado em log(câmbio), apresenta coeficiente positivo da Selic. Uma leitura literal de paridade descoberta de juros sugeriria sinal negativo; portanto, não tratamos esse vetor como uma UIP estrutural. Uma interpretação mais cautelosa é que ele captura uma relação de equilíbrio entre câmbio, juros e prêmio de risco doméstico no período brasileiro analisado. Como a identificação estrutural desse canal está fora do escopo do exercício, usamos o ect2 principalmente pelo seu papel mecânico no VECM: ajudar a manter o sistema cointegrado e disciplinar o ajuste de longo prazo.

**Coeficientes de ajustamento ($\alpha$):** Para o log(IPCA), $\alpha_1 = -0{,}0014$ (significativo, $p < 0{,}001$) e $\alpha_2 = +0{,}0007$ (significativo): o IPCA se ajusta de forma lenta mas estatisticamente robusta ao desequilíbrio de longo prazo, como esperado para um índice de preços. Para o câmbio, os coeficientes $\alpha$ são pequenos e não-significativos, sugerindo que o câmbio é fracamente exógeno em relação a esse equilíbrio — também consistente com a hipótese de que o câmbio é determinado por fatores externos ao sistema doméstico. A Selic apresenta $\alpha_1 = +0{,}025$ (não-significativo), indicando que a taxa de juros responde menos ao desequilíbrio de longo prazo e mais à dinâmica de curto prazo capturada pelos termos defasados, o que é razoável dado que as decisões do Copom são discricionárias e de frequência mais baixa do que os movimentos cambiais e de preços.

## 6.1 IRF do VECM via `vec2var`

A decomposição de Cholesky requer uma ordenação das variáveis, da mais exógena à mais endógena contemporaneamente. Adotamos câmbio → IPCA → Selic. O câmbio vem primeiro porque, numa economia pequena e aberta, a taxa nominal é determinada majoritariamente por fatores externos dentro do mês (apetite global por risco, preços de commodities, juros externos) — leitura coerente com a exogeneidade fraca do câmbio encontrada nos coeficientes de ajustamento ($\alpha$) da Seção 5. Ordená-lo primeiro é o que permite que um choque cambial se transmita aos preços já no mês corrente, que é precisamente o canal de pass-through sob estudo. O IPCA vem em seguida, respondendo contemporaneamente ao câmbio (bens comercializáveis e importados). A Selic vem por último por ser a variável mais reativa do sistema: o Copom observa câmbio e inflação dentro do período e ajusta a taxa em resposta a ambos — convenção usual em VARs de política monetária, em que o instrumento de política é ordenado por último.

```{r item6-irf-vecm, include=TRUE, echo=FALSE, fig.width=10, fig.height=6, message=FALSE, warning=FALSE}
# ── IRF acumulada do VECM (Aula 12: ca.jo → vec2var → irf) ───
# Para manter a ordenação econômica na decomposição de Cholesky,
# reestimamos o objeto de Johansen com as variáveis na ordem:
# câmbio → IPCA → Selic.
Y_econ_nivel <- Y[, ORDEM_ECON]

jo_trace_econ <- ca.jo(Y_econ_nivel, type = "trace", K = K_opt,
                       ecdet = "const", spec = "longrun")

vecm_var_econ <- vec2var(jo_trace_econ, r = rank_coint)

irf_vecm <- irf(vecm_var_econ,
                impulse    = "log_cambio",
                response   = c("log_ipca_indice", "selic"),
                n.ahead    = HORIZONTE_IR,
                ortho      = TRUE,
                boot       = TRUE,
                runs       = N_BOOT,
                ci         = 0.95,
                cumulative = TRUE)

#plot(irf_vecm,main = "IRF acumulada do VECM — choque em câmbio")
```

```{r item6-irf-vecm-output-ipca, include=TRUE, echo=FALSE, fig.width=10, fig.height=6, message=FALSE, warning=FALSE, results='asis'}
# >>> NOVO: FEVD — fração da variância de previsão do IPCA atribuível a cada choque
fevd_obj <- fevd(vecm_var_econ, n.ahead = HORIZONTE_IR)
fe_ipca  <- fevd_obj$log_ipca_indice * 100        # n.ahead x k (%)

hh  <- c(1, 3, 6, 12, 18, 24); hh <- hh[hh <= nrow(fe_ipca)]
mat <- t(fe_ipca[hh, , drop = FALSE])             # fontes de choque x horizontes
cores <- c(log_cambio = "#c0392b", log_ipca_indice = "#1f4e79", selic = "#7f8c8d")[rownames(mat)]

barplot(mat, names.arg = hh, col = cores, border = NA,
        xlab = "horizonte (meses)", ylab = "% da variância de previsão do IPCA",
        main = "Decomposição da variância do IPCA por fonte de choque",
        legend.text = c("câmbio", "IPCA", "Selic"),
        args.legend = list(x = "topright", bty = "n", cex = 0.85, inset = c(-0.065, 0)))
```

```{r item6-irf-vecm-output-choque-cambial, include=TRUE, echo=FALSE, fig.width=10, fig.height=6, message=FALSE, warning=FALSE, results='asis'}

# >>> NOVO: IRFs do choque cambial em escala própria
# não-cumulativa (resposta mensal) vs cumulativa (canal de nível = pass-through)
irf_nc <- irf(vecm_var_econ, impulse = "log_cambio",
              response = c("log_ipca_indice", "selic"), n.ahead = HORIZONTE_IR,
              ortho = TRUE, boot = TRUE, runs = N_BOOT, ci = 0.95, cumulative = FALSE)
irf_cu <- irf(vecm_var_econ, impulse = "log_cambio",
              response = c("log_ipca_indice", "selic"), n.ahead = HORIZONTE_IR,
              ortho = TRUE, boot = TRUE, runs = N_BOOT, ci = 0.95, cumulative = TRUE)

pega <- function(obj, resp) data.frame(
  h = 0:(nrow(obj$irf$log_cambio) - 1), y = obj$irf$log_cambio[, resp],
  lo = obj$Lower$log_cambio[, resp],    hi = obj$Upper$log_cambio[, resp])
plota <- function(d, titulo, ylab) {
  plot(d$h, d$y, type = "n", ylim = range(d$lo, d$hi),
       main = titulo, xlab = "horizonte (meses)", ylab = ylab)
  polygon(c(d$h, rev(d$h)), c(d$lo, rev(d$hi)),
          col = adjustcolor("#c0392b", 0.15), border = NA)
  abline(h = 0, lty = 2, col = "grey50")
  lines(d$h, d$y, col = "#1f4e79", lwd = 1.6); box()
}

par(mfrow = c(2, 2), mar = c(4, 4.2, 3, 1))
plota(pega(irf_nc, "log_ipca_indice"), "IPCA — não-cumulativa",            "Δ log(IPCA)")
plota(pega(irf_cu, "log_ipca_indice"), "IPCA — acumulada (pass-through)",  "log(IPCA)")
plota(pega(irf_nc, "selic"),           "Selic — não-cumulativa",           "Δ Selic")
plota(pega(irf_cu, "selic"),           "Selic — acumulada",                "Selic")
```

Como a leitura do pass-through depende dessa ordenação, reestimamos a IRF acumulada sob a ordem inversa, Selic → IPCA → câmbio, em que o câmbio é a variável mais endógena e, por construção, não pode mover o IPCA contemporaneamente — todo o repasse passa a ser defasado.

```{r item6-irf-robustez-ordem, include=TRUE, echo=FALSE, fig.width=10, fig.height=4.5, message=FALSE, warning=FALSE, results='asis'}
# ── Robustez da ordenação de Cholesky ──────────────────────────
# Baseline : câmbio → IPCA → Selic  (pass-through contemporâneo ativo)
# Invertida: Selic → IPCA → câmbio  (câmbio por último: PT só defasado)
ORDEM_REV <- rev(ORDEM_ECON)                       # selic, log_ipca_indice, log_cambio

jo_trace_rev <- ca.jo(Y[, ORDEM_REV], type = "trace", K = K_opt,
                      ecdet = "const", spec = "longrun")
vecm_var_rev <- vec2var(jo_trace_rev, r = rank_coint)


irf_nc_rev <- irf(vecm_var_rev, impulse = "log_cambio", response = "log_ipca_indice",
                  n.ahead = HORIZONTE_IR, ortho = TRUE, boot = TRUE,
                  runs = N_BOOT, ci = 0.95, cumulative = FALSE)
irf_cu_rev <- irf(vecm_var_rev, impulse = "log_cambio", response = "log_ipca_indice",
                  n.ahead = HORIZONTE_IR, ortho = TRUE, boot = TRUE,
                  runs = N_BOOT, ci = 0.95, cumulative = TRUE)

# baseline reaproveitado do chunk anterior (irf_cu)
base_d <- data.frame(h  = 0:HORIZONTE_IR,
                     y  = irf_cu$irf$log_cambio[,   "log_ipca_indice"],
                     lo = irf_cu$Lower$log_cambio[, "log_ipca_indice"],
                     hi = irf_cu$Upper$log_cambio[, "log_ipca_indice"])
rev_y <- irf_cu_rev$irf$log_cambio[, "log_ipca_indice"]

# baseline reaproveitado do chunk anterior (irf_nc)
base_d_nc <- data.frame(h  = 0:HORIZONTE_IR,
                     y  = irf_nc$irf$log_cambio[,   "log_ipca_indice"],
                     lo = irf_nc$Lower$log_cambio[, "log_ipca_indice"],
                     hi = irf_nc$Upper$log_cambio[, "log_ipca_indice"])
rev_y_nc <- irf_nc_rev$irf$log_cambio[, "log_ipca_indice"]

# Plot grafico acumulado
plot(base_d$h, base_d$y, type = "n", ylim = range(base_d$lo, base_d$hi, rev_y),
     main = "Pass-through acumulado do IPCA a choque cambial - ordem econômica invertida",
     xlab = "horizonte (meses)", ylab = "log(IPCA) acumulado")
polygon(c(base_d$h, rev(base_d$h)), c(base_d$lo, rev(base_d$hi)),
        col = adjustcolor("#c0392b", 0.12), border = NA)
abline(h = 0, lty = 2, col = "grey50")
lines(base_d$h, base_d$y, col = "#1f4e79", lwd = 2)              # baseline
lines(base_d$h, rev_y,    col = "#c0392b", lwd = 2, lty = 2)     # invertida
legend("topleft", bty = "n", cex = 0.8,
       legend = c("câmbio → IPCA → Selic (baseline)",
                  "Selic → IPCA → câmbio (invertida)",
                  "IC 95% bootstrap (baseline)"),
       col = c("#1f4e79", "#c0392b", adjustcolor("#c0392b", 0.4)),
       lty = c(1, 2, NA), pch = c(NA, NA, 15), lwd = c(2, 2, NA))

# Plot grafico nao acumulado
plot(base_d_nc$h, base_d_nc$y, type = "n", ylim = range(base_d_nc$lo, base_d_nc$hi, rev_y_nc),
     main = "Pass-through não acumulado do IPCA a choque cambial - ordem econômica invertida",
     xlab = "horizonte (meses)", ylab = "log(IPCA) acumulado")
polygon(c(base_d_nc$h, rev(base_d_nc$h)), c(base_d_nc$lo, rev(base_d_nc$hi)),
        col = adjustcolor("#c0392b", 0.12), border = NA)
abline(h = 0, lty = 2, col = "grey50")
lines(base_d_nc$h, base_d_nc$y, col = "#1f4e79", lwd = 2)              # baseline
lines(base_d_nc$h, rev_y_nc,    col = "#c0392b", lwd = 2, lty = 2)     # invertida
legend("topleft", bty = "n", cex = 0.8,
       legend = c("câmbio → IPCA → Selic (baseline)",
                  "Selic → IPCA → câmbio (invertida)",
                  "IC 95% bootstrap (baseline)"),
       col = c("#1f4e79", "#c0392b", adjustcolor("#c0392b", 0.4)),
       lty = c(1, 2, NA), pch = c(NA, NA, 15), lwd = c(2, 2, NA))

# guarda os valores em h=24 para citar no texto via inline R
pt_base_h <- tail(base_d$y, 1)
pt_rev_h  <- tail(rev_y, 1)
```
 
O pass-through acumulado em 24 meses é de `r round(pt_base_h, 3)` na ordenação baseline e `r round(pt_rev_h, 3)` na invertida. Embora a ordem invertida suprima, por construção, o repasse contemporâneo, as duas trajetórias são praticamente idênticas e próximas de zero nos primeiros meses, divergindo apenas no médio prazo, quando a versão invertida acumula um repasse um pouco maior. Em todo o horizonte, ambas permanecem positivas, da mesma ordem de grandeza, e a trajetória invertida fica contida na banda de confiança bootstrap de 95% da baseline. A leitura central — um choque cambial que se acumula sobre o nível de preços ao longo do horizonte — não se inverte com a reordenação. Não interpretamos isso como prova de robustez: o esquema recursivo permanece uma hipótese de identificação mantida. O exercício mostra, mais modestamente, que a conclusão de médio prazo é pouco sensível à ordem escolhida, ao contrário do que ocorreria se a identificação fosse frágil.

```{r item6-irf-vecm-output-fevd, include=TRUE, echo=FALSE, fig.width=10, fig.height=6, message=FALSE, warning=FALSE, results='asis'}

# >>> NOVO: termo de correção de erro no tempo, com bandas de evento
# Reaproveita 'eventos'/'cor_banda' (Seção 2) e 'ect_r1'/'ect_r2' (item4, Seção 4)
plota_ect <- function(x, y, titulo) {
  plot(x, y, type = "n", main = titulo, xlab = "", ylab = "desvio do equilíbrio")
  for (i in seq_len(nrow(eventos)))
    rect(eventos$ini[i], par("usr")[3], eventos$fim[i], par("usr")[4],
         col = cor_banda, border = NA)
  abline(h = mean(y), lty = 2, col = "grey40")
  lines(x, y, col = "#1f4e79", lwd = 1.2); box()
}
datas_ect <- df$data[seq_along(ect_r1)]
par(mfrow = c(2, 1), mar = c(2.5, 4, 2.5, 1))
plota_ect(datas_ect, ect_r1,      "ECT do rank 1 — desequilíbrio do pass-through")
plota_ect(datas_ect, ect_r2[, 2], "ECT2 do rank 2 — 2ª dimensão (fragilidade do rank 2)")
```

A IRF acumulada do VECM fecha a ponte entre a análise de curto prazo do VAR em diferenças e a relação de longo prazo estimada nos vetores de cointegração. O procedimento `ca.jo` → `vec2var` → `irf` segue o pipeline apresentado para VECM: após estimar o sistema cointegrado, convertemos sua representação para calcular funções impulso-resposta. Diferentemente da IRF do VAR em diferenças, a IRF acumulada preserva o canal de nível: um choque cambial pode não gerar um pico mensal expressivo do IPCA, mas pode se acumular ao longo do horizonte, o que é exatamente a lógica econômica do pass-through cambial de longo prazo.

# 7. Diagnósticos de Especificação

```{r item7-funcoes-diag, include=FALSE, echo=FALSE}
extrair_stat <- function(x) {
  # Caso normality.test(): x pode ser uma lista com $JB, $Skewness, $Kurtosis
  if (!is.null(x$JB) && inherits(x$JB, "htest")) {return(as.numeric(x$JB$statistic))}
  # Caso padrão: objetos htest
  if (inherits(x, "htest")) {return(as.numeric(x$statistic))}
  # Casos gerais
  if (!is.null(x$statistic)) return(as.numeric(x$statistic))
  if (!is.null(x$teststat))  return(as.numeric(x$teststat))
  NA_real_
}

extrair_pval <- function(x) {
  # Caso normality.test(): x pode ser uma lista com $JB, $Skewness, $Kurtosis
  if (!is.null(x$JB) && inherits(x$JB, "htest")) {return(as.numeric(x$JB$p.value))}
  # Caso padrão: objetos htest
  if (!is.null(x$p.value)) {return(as.numeric(x$p.value))}
  NA_real_
}
```

Aplicamos quatro diagnósticos: Portmanteau (autocorrelação serial), Jarque-Bera (normalidade), Breusch-Pagan por equação (heterocedasticidade) e verificação de estabilidade pelas raízes do polinômio característico. No caso de um VECM cointegrado, a leitura das raízes deve ser feita de forma que raízes iguais ou próximas de 1 podem refletir a presença de tendências estocásticas comuns, e não necessariamente instabilidade explosiva do sistema.

```{r item7-diag-vecm, include=FALSE, echo=FALSE, message=FALSE, warning=FALSE}
vecm_as_var <- vec2var(jo_trace, r = rank_coint)

pt_vecm   <- serial.test(vecm_as_var, lags.pt = 12, type = "PT.adjusted")
norm_vecm <- normality.test(vecm_as_var)

cat("Portmanteau (VECM):\n");  print(pt_vecm$serial)
```

```{r item7-diag-vecm-2, include=FALSE, echo=FALSE, message=FALSE, warning=FALSE}
cat("\nJarque-Bera (VECM):\n"); print(norm_vecm$jb.mul)
```

```{r item7-diag-vecm-3, include=FALSE, echo=FALSE, message=FALSE, warning=FALSE}

# Heterocedasticidade — Breusch-Pagan por equação
resid_vecm  <- residuals(vecm_as_var)
fitted_vecm <- fitted(vecm_as_var)
bp_vecm <- lapply(seq_len(ncol(resid_vecm)), function(i) {
  lmtest::bptest(lm(resid_vecm[, i]^2 ~ fitted_vecm[, i] + I(fitted_vecm[, i]^2)))
})
names(bp_vecm) <- colnames(resid_vecm)
cat("\nTeste de Breusch-Pagan (VECM) — por equação:\n")
for (nm in names(bp_vecm)) {
  cat(sprintf("  %s: BP = %.4f, p = %.4f\n",
              nm, bp_vecm[[nm]]$statistic, bp_vecm[[nm]]$p.value))
}

cat("\nRaízes (VECM):\n")
A_mats <- vecm_as_var$A
K  <- vecm_as_var$K
p  <- vecm_as_var$p
companion <- matrix(0, nrow = K * p, ncol = K * p)
for (i in seq_len(p)) {
  companion[1:K, ((i-1)*K + 1):(i*K)] <- A_mats[[i]]
}
if (p > 1) {
  companion[(K+1):(K*p), 1:(K*(p-1))] <- diag(K * (p-1))
}
raizes_vecm <- Mod(eigen(companion, only.values = TRUE)$values)
print(round(sort(raizes_vecm, decreasing = TRUE), 4))
cat("Sistema estável:", all(raizes_vecm < 1), "\n")
```

```{r item7-diag-testes, include=TRUE, echo=FALSE, message=FALSE, warning=FALSE,results='asis'}
# >>> NOVO: diagnóstico VISUAL — ACF (vê o Portmanteau) e QQ-plot (vê as caudas do JB)
nm <- colnames(resid_vecm); if (is.null(nm)) nm <- paste0("eq", seq_len(ncol(resid_vecm)))
par(mfrow = c(2, 3), mar = c(4, 4, 2.5, 1))
for (j in seq_len(ncol(resid_vecm)))
  acf(resid_vecm[, j], lag.max = 24, main = paste("ACF —", nm[j]))
for (j in seq_len(ncol(resid_vecm))) {
  qqnorm(resid_vecm[, j], main = paste("QQ —", nm[j]), pch = 20, cex = 0.6, col = "#1f4e79")
  qqline(resid_vecm[, j], col = "#c0392b", lwd = 1.4)
}
```

```{r item7-diag-vecm-k6, include=FALSE, echo=FALSE, message=FALSE, warning=FALSE}
# ── Robustez: VECM com K = 6 ─────────────────────────────────
# Uma defasagem adicional é testada para verificar se a autocorrelação
# residual do VECM-base decorre de ordem dinâmica ligeiramente insuficiente.
jo_trace_6 <- ca.jo(Y, type = "trace", K = 6,
                    ecdet = "const", spec = "longrun")

vecm6_as_var <- vec2var(jo_trace_6, r = rank_coint)

pt_vecm6 <- serial.test(vecm6_as_var, lags.pt = 12, type = "PT.adjusted")
cat("Portmanteau (VECM com K = 6):\n")
print(pt_vecm6$serial)
```

```{r item7-diag-vecm-tabela, include=TRUE, echo=FALSE, eval=TRUE}
#cat(names(bp_vecm))

max_raiz_vecm <- max(raizes_vecm)
k_vars <- ncol(Y)
trends_comuns <- k_vars - rank_coint

diag_vecm_df <- data.frame(
  Teste = c("Portmanteau ajustado — VECM-base",
            "Portmanteau ajustado — VECM com K = 6",
            "Jarque-Bera multivariado",
            "Breusch-Pagan — log(câmbio)",
            "Breusch-Pagan — log(IPCA)",
            "Breusch-Pagan — Selic",
            "Estabilidade"),
  Estatistica = c(
    round(extrair_stat(pt_vecm$serial),    4),
    round(extrair_stat(pt_vecm6$serial),   4),
    round(extrair_stat(norm_vecm$jb.mul),  4),
    round(as.numeric(bp_vecm[["resids of log_cambio"]]$statistic),          4),
    round(as.numeric(bp_vecm[["resids of log_ipca_indice"]]$statistic),          4),
    round(as.numeric(bp_vecm[["resids of selic"]]$statistic),          4),
    #round(bp_vecm[[1]]$statistic,          4),
    #round(bp_vecm[[2]]$statistic,          4),
    #round(bp_vecm[[3]]$statistic,          4),
    round(max(raizes_vecm),                4)
  ),
  `p-valor` = c(
    round(extrair_pval(pt_vecm$serial),    4),
    round(extrair_pval(pt_vecm6$serial),   4),
    round(extrair_pval(norm_vecm$jb.mul),  4),
      round(as.numeric(bp_vecm[["resids of log_cambio"]]$p.value),          4),
    round(as.numeric(bp_vecm[["resids of log_ipca_indice"]]$p.value),          4),
    round(as.numeric(bp_vecm[["resids of selic"]]$p.value),          4),
    #round(bp_vecm[[1]]$p.value,            4),
    #round(bp_vecm[[2]]$p.value,            4),
    #round(bp_vecm[[3]]$p.value,            4),
    NA
  ),
  H0 = c("Resíduos são ruído branco",
         "Resíduos são ruído branco",
         "Resíduos normais",
         "Homocedasticidade",
         "Homocedasticidade",
         "Homocedasticidade",
         "Estável: k-r raízes =1 e demais <1"),
  check.names = FALSE
)

knitr::kable(diag_vecm_df, caption = "Diagnósticos do VECM",
             row.names = FALSE, align = c("l","r","r","l"))
```

Os mesmos diagnósticos aplicados ao VECM permitem avaliar se o modelo com correção de erro está bem especificado.

O Portmanteau do VECM-base rejeita H0 a 5% (p-valor reportado na tabela), indicando autocorrelação serial residual com a ordem selecionada pelo AIC. Para verificar se o problema decorre de defasagem ligeiramente insuficiente, reestimamos o Johansen e o VECM com $K = 6$ e reaplicamos o Portmanteau, mantendo `lags.pt = 12` em ambas as especificações para que as estatísticas sejam comparáveis. O Portmanteau permanece significativo a 5%, com p-valor inferior a 0,01. Portanto, a autocorrelação residual não parece ser apenas um problema de defasagem insuficiente. A interpretação correta é que choques estruturais do período — como 2008, 2015-2016 e 2020 — provavelmente exigiriam dummies ou variáveis adicionais (esta última fora do escopo deste exercício). O Jarque-Bera rejeita normalidade pelos mesmos motivos do VAR (curtose elevada por episódios extremos). Os testes de Breusch-Pagan por equação — na forma de uma regressão dos resíduos ao quadrado sobre os valores ajustados e seu quadrado, portanto uma variante do tipo White — avaliam heterocedasticidade sem impor estrutura temporal; um teste ARCH-LM seria o complemento natural caso se quisesse capturar heterocedasticidade condicional. A significância em determinadas equações indica variância não-constante dos resíduos, o que é comum dado o câmbio e os ciclos da Selic no período. Quanto à estabilidade, o critério usual $\max|\text{raiz}| < 1$ deve ser lido com cuidado neste contexto: as raízes do polinômio característico do VECM incluem exatamente um valor igual (ou muito próximo) a 1, o que **não é um problema** em si, mas o comportamento esperado de um VECM com rank $r = 2 < k = 3$, que possui $k - r = 1$ tendência estocástica comum. As demais raízes permanecem dentro do círculo unitário. O sistema é estável no sentido relevante: as variáveis são cointegradas e retornam ao equilíbrio de longo prazo após choques.

# 8. Repasse cambial por regimes

A estimativa de pass-through obtida na amostra completa ($≈ 0,50$) pressupõe uma relação
de longo prazo invariante no tempo entre câmbio, preços e juros. Essa hipótese é forte
para um período que atravessa o boom de commodities, a recessão de 2015-2016, a pandemia
e o ciclo inflacionário subsequente; e a autocorrelação residual documentada na Seção 7,
persistente mesmo com K = 6, sugere precisamente que parte da dinâmica não é capturada por
parâmetros fixos. Para investigar, reestimamos o VECM em subamostras, impondo rank 1 em
todas as janelas — de modo a obter um pass-through único e comparável entre regimes; o rank
que o teste do traço indicaria em cada janela é reportado ao lado — e reaplicando o teste de
Portmanteau a cada uma.

```{r item8-repasse-por-regimes-df, include=TRUE, echo=FALSE}
# >>> NOVO: estima pass-through de LP numa janela [ini, fim]
# Impõe rank=1 (PT precisa de vetor único e comparável entre regimes); reporta,
# em paralelo, o rank que o traço indicaria na janela — divergência já é resultado.
estima_pt <- function(dados, ini, fim, K = K_opt, r = 1) {
  sub <- dados[dados$data >= ini & dados$data <= fim, ]
  Ys  <- as.matrix(sub[, c("log_ipca_indice", "log_cambio", "selic")])
  Kx  <- min(K, max(2, floor(nrow(Ys) / 25)))      # encurta K em janela curta
  jo  <- ca.jo(Ys, type = "trace", K = Kx, ecdet = "const", spec = "longrun")
  rank5 <- sum(jo@teststat > jo@cval[, "5pct"])
  fit <- cajorls(jo, r = r)
  pt  <- -fit$beta[paste0("log_cambio.l", Kx), 1]  # PT = -coef câmbio (IPCA=1)
  p_port <- serial.test(vec2var(jo, r = r), lags.pt = 12,
                        type = "PT.adjusted")$serial$p.value
  data.frame(n = nrow(Ys), K = Kx, `Rank traço 5%` = rank5,
             `Pass-through` = round(pt, 3),
             `Portmanteau (p)` = round(as.numeric(p_port), 4), check.names = FALSE)
}
```

```{r item8-repasse-por-regimes-janelas, include=TRUE, echo=FALSE, results='asis'}
janelas <- list(
  c("2003-01-01", "2025-12-01"),  # amostra cheia (referência)
  c("2003-01-01", "2014-12-01"),  # pré-2015
  c("2015-01-01", "2025-12-01"),  # pós-2015
  c("2003-01-01", "2019-12-01"),  # pré-COVID
  c("2020-01-01", "2025-12-01"))  # pós-COVID (curta — sugestiva)
tab_sub <- do.call(rbind, lapply(janelas, function(j)
  estima_pt(df, as.Date(j[1]), as.Date(j[2]))))
tab_sub <- cbind(Regime = c("Amostra cheia","Pré-2015","Pós-2015","Pré-COVID","Pós-COVID"),
                 Janela = sapply(janelas, function(j) paste0(substr(j[1],1,4),"–",substr(j[2],1,4))),
                 tab_sub)
knitr::kable(tab_sub, row.names = FALSE,
  caption = "Pass-through de longo prazo por regime (VECM rank 1) e Portmanteau por subamostra",
  align = c("l","l","r","r","c","r","r"))
```

O contraste entre as subamostras fecha, em parte, o diagnóstico. A janela pós-2015 é a única bem especificada quanto à autocorrelação, o que
reforça que parcela relevante da má especificação da amostra cheia decorre de instabilidade
de parâmetros, e não de defasagem insuficiente — consistente com a persistência do problema
sob K = 6. Por outro lado, as janelas pré-2015 e pré-COVID permanecem com Portmanteau
significativo, indicando que a instabilidade não é a única fonte do problema: mesmo dentro de
um regime, a especificação ainda demandaria as extensões já apontadas — dummies para os
choques estruturais de 2008, 2015-2016 e 2020 e/ou variáveis adicionais (preços de
importação, hiato do produto, expectativas de inflação). Por fim, o fato de a janela mais limpa selecionar endogenamente rank 1 dá suporte adicional à leitura do pass-through pela relação de preços (primeiro vetor), conforme discutido na Seção 4.


```{r item8-repasse-por-regimes-grafs, include=TRUE, echo=FALSE, results='asis'}
sub_reg <- tab_sub[tab_sub$Regime != "Amostra cheia", ]
pt_vals <- sub_reg$`Pass-through`
bp <- barplot(pt_vals, names.arg = sub_reg$Regime, col = "#1f4e79", border = NA,
              ylab = "pass-through de LP (−β câmbio)", main = "Pass-through cambial por regime",
              ylim = range(0, pt_vals, na.rm = TRUE) * 1.25)
abline(h = tab_sub$`Pass-through`[tab_sub$Regime == "Amostra cheia"], lty = 2, col = "#c0392b")
text(bp, pt_vals, labels = round(pt_vals, 2), pos = 3, cex = 0.85)
legend("topright", lty = 2, col = "#c0392b", legend = "amostra cheia", bty = "n")
```


Os resultados revelam que o coeficiente de 0,50 da amostra
cheia é a média de regimes muito distintos. Na janela pré-2015 (2003-2014), o pass-through
estimado é praticamente nulo (−0,02). O período é dominado pela forte apreciação do real
durante o boom de commodities, enquanto o IPCA seguiu em trajetória ascendente: uma relação
de nível entre câmbio em queda e preços em alta produz coeficiente próximo de zero. Esse
resultado é economicamente coerente com a assimetria do repasse documentada por Gonçalves,
Cerqueira e Feijó (2016) — apreciações tendem a se transmitir muito menos aos preços do que
depreciações, dada a rigidez à baixa dos preços. Na janela pós-2015 (2015-2025), ao
contrário, o pass-through é de 0,54, próximo da estimativa de longo prazo da literatura para
o Brasil, e, notavelmente, esta é a única subamostra em que o próprio teste do traço indica
rank 1 e em que o Portmanteau não rejeita a hipótese de ruído branco (p = 0,21). A janela
pré-COVID (2003-2019) devolve um valor intermediário de 0,44. Já a janela pós-COVID
(2020-2025) produz um coeficiente de 1,80, implausivelmente elevado: com apenas 72
observações e defasagem reduzida a K = 2, o curto período concentra o choque pandêmico, a
disparada inflacionária e o ciclo agressivo de aperto da Selic, de modo que a estimativa é
instável e deve ser lida como ilustração dos limites do exercício, não como um pass-through
estrutural.

# 9. VECM com dummies

O VECM testado anteriormente recaía em um problema de especificação. Procuramos explorar uma das soluções propostas na Seção 8 deste trabalho: a inclusão de dummies.

```{r item9-vecm-dummies-intervencao, include=TRUE, echo=FALSE, message=FALSE, warning=FALSE}
# ============================================================
# 9. VECM com dummies determinísticas de intervenção
# ============================================================
# As dummies entram via dumvar no ca.jo.
# Elas não são novas variáveis endógenas: funcionam como controles
# determinísticos para episódios extraordinários da amostra.

datas_modelo <- df$data

dum_interv <- data.frame(
  D_2008m10 = as.integer(format(datas_modelo, "%Y-%m") == "2008-10"),
  D_2015m09 = as.integer(format(datas_modelo, "%Y-%m") == "2015-09"),
  D_2016m01 = as.integer(format(datas_modelo, "%Y-%m") == "2016-01"),
  D_2020m03 = as.integer(format(datas_modelo, "%Y-%m") == "2020-03"),
  D_2020m08 = as.integer(format(datas_modelo, "%Y-%m") == "2020-08")
)

dum_interv <- as.matrix(dum_interv)

# Checagem: dumvar precisa ter o mesmo número de linhas do sistema endógeno
stopifnot(nrow(dum_interv) == nrow(Y))

tab_dum_interv <- data.frame(
  #Dummy = colnames(dum_interv),
  Dummies = c("2008-10", "2015-09", "2016-01", "2020-03", "2020-08"),
  Motivação = c(
    "agravamento da crise financeira global",
    "estresse cambial no ciclo recessivo doméstico",
    "quebra endógena do câmbio em diferença no teste ZA",
    "choque inicial da pandemia nos mercados",
    "quebra endógena do IPCA em diferença no teste ZA"
  ),
  check.names = FALSE
)

knitr::kable(
  tab_dum_interv,
  caption = "Dummies determinísticas de intervenção incluídas no VECM",
  row.names = FALSE,
  align = c("c", "l")
)

# Johansen com dummies determinísticas de intervenção
jo_trace_dum <- ca.jo(
  Y,
  type   = "trace",
  K      = K_opt,
  ecdet  = "const",
  spec   = "longrun",
  dumvar = dum_interv
)

# Rank indicado pelo traço a 5%
rank_trace_dum_5 <- sum(jo_trace_dum@teststat > jo_trace_dum@cval[, "5pct"])

# Para vec2var, usamos o rank indicado, limitado ao intervalo admissível.
# Se o rank vier 0 ou full rank, isso deve ser interpretado como sinal
# de instabilidade da especificação, não como resultado principal automático.
rank_dum_usado <- max(min(rank_trace_dum_5, ncol(Y) - 1), 1)

vecm_dum_as_var <- vec2var(jo_trace_dum, r = rank_dum_usado)

pt_vecm_dum <- serial.test(
  vecm_dum_as_var,
  lags.pt = 12,
  type = "PT.adjusted"
)

norm_vecm_dum <- normality.test(vecm_dum_as_var)

#cat("Rank Johansen com dummies de intervenção:", rank_trace_dum_5, "\n\n")
#cat("Portmanteau — VECM com dummies de intervenção:\n")
#print(pt_vecm_dum$serial)
```

```{r item9-tabela-comparacao-dummies, include=TRUE, echo=FALSE, message=FALSE, warning=FALSE}

rank_trace_6 <- sum(jo_trace_6@teststat > jo_trace_6@cval[, "5pct"])

tab_dum_comparacao <- data.frame(
  Especificação = c(
    "VECM-base",
    "VECM com K = 6",
    "VECM com dummies de intervenção"
  ),
  Correção = c(
    "-",
    "mais defasagens",
    "choques determinados"
  ),
  `Rank utilizado` = c(
    rank_coint,
    rank_coint,
    rank_dum_usado
  ),
  `Portmanteau` = c(
    round(extrair_stat(pt_vecm$serial), 4),
    round(extrair_stat(pt_vecm6$serial), 4),
    round(extrair_stat(pt_vecm_dum$serial), 4)
  ),
  `p-valor` = c(
    round(extrair_pval(pt_vecm$serial), 4),
    round(extrair_pval(pt_vecm6$serial), 4),
    round(extrair_pval(pt_vecm_dum$serial), 4)
  ),
  Diagnóstico = c(
    ifelse(extrair_pval(pt_vecm$serial) < 0.05,
           "rejeita ruído branco", "não rejeita ruído branco"),
    ifelse(extrair_pval(pt_vecm6$serial) < 0.05,
           "rejeita ruído branco", "não rejeita ruído branco"),
    ifelse(extrair_pval(pt_vecm_dum$serial) < 0.05,
           "rejeita ruído branco", "não rejeita ruído branco")
  ),
  check.names = FALSE
)

knitr::kable(
  tab_dum_comparacao,
  caption = "Comparação de especificações: Portmanteau antes e depois das dummies de intervenção",
  row.names = FALSE,
  align = c("l", "l", "c", "r", "r", "l")
)
```

As dummies entram apenas como controles determinísticos, sem alterar o rank adotado: mantemos o rank = 2 da especificação base, até porque, sob inclusão de dummies, os valores críticos do teste do traço deixam de coincidir exatamente com os tabelados padrão — a distribuição assintótica é afetada pela presença dos termos determinísticos adicionais, de modo que o rank indicado nessa especificação é tratado como aproximado. A inclusão das dummies não elimina a rejeição da hipótese de ruído branco pelo Portmanteau. Isso indica que os choques explicam parte da má especificação, mas não toda. A autocorrelação residual remanescente sugere que o sistema ainda exigiria variáveis adicionais (como expectativas de inflação, hiato do produto, preços de importação ou commodities) ou uma modelagem mais explícita de mudança de regime.

# 10. Conclusão

O trabalho documentou empiricamente o canal cambial de transmissão de choques para a inflação no Brasil sob o regime de metas de inflação (jan/2003–dez/2025). Os resultados principais são: (i) as três séries — log(IPCA), log(câmbio) e Selic — são classificadas como I(1) com base no procedimento sequencial do ADF e no complemento do KPSS, sem depender circularmente do Johansen para justificar a ordem de integração da Selic; (ii) o teste Zivot-Andrews confirma a não estacionariedade em nível mesmo na presença de quebras estruturais endógenas (nov/2014, jun/2004, mai/2017); (iii) o Engle-Granger, corrigido com valores críticos de MacKinnon para $k = 3$, não rejeita H0 de ausência de cointegração, enquanto o Johansen — teste mais adequado para sistemas multivariados com possibilidade de múltiplos vetores — indica cointegração e sustenta a estimação do VECM; ; (iv) no VECM, o vetor de cointegração normalizado em log(IPCA) estima um coeficiente de longo prazo de aproximadamente 0,50 para o câmbio, e a IRF acumulada do VECM via `vec2var` permite recuperar o canal de nível que o VAR em diferenças remove; (v) a análise por subamostras mostra que o pass-through de 0,50 da amostra cheia mascara forte heterogeneidade — nulo no período de apreciação pré-2015, $≈0,54$ no pós-2015 (única janela bem especificada, que seleciona rank 1) — evidenciando que a autocorrelação residual decorre em boa parte de instabilidade de parâmetros; extensões futuras variáveis adicionais permanecem necessárias.

# 11. Referências

- BELAISCH, A. Exchange rate pass-through in Brazil. IMF Working Paper, 2003.
- GONÇALVES, C.; CERQUEIRA, V.; FEIJÓ, F. Pass-through of exchange rate shocks in Brazil as a small open economy. CEPAL, 2016.
- MACKINNON, J. G. Numerical distribution functions for unit root and cointegration tests. *Journal of Applied Econometrics*, 1996.
- SIMS, C. A. Macroeconomics and reality. *Econometrica*, 1980.
- ZIVOT, E.; ANDREWS, D. W. K. Further evidence on the great crash, the oil-price shock, and the unit-root hypothesis. *Journal of Business & Economic Statistics*, 1992.
- IBGE. Sistema SIDRA, Tabela 1737 — IPCA. https://sidra.ibge.gov.br/
- BCB. Sistema SGS — Séries 432 e 3698. https://www3.bcb.gov.br/sgspub/
