---
title: "Trabalho de Macroeconometria - Trabalho 2"
subtitle: "Pass-through cambial e política monetária no Brasil: uma análise VAR/VECM"
author: |
  Alunos: Guilherme Santos de Carvalho e Lucas Fortuna Arantes Junqueira\\
  Professora: Susan Schommer
output: 
  pdf_document: 
    latex_engine: xelatex
date: "Maio de 2026"
---

```{r inicio, include=FALSE, echo=FALSE}
source("_master.R")
options(scipen = 999)
```

# 1. Introdução e Dados

Este trabalho investiga a dinâmica do pass-through cambial para a inflação no Brasil e a reação da política monetária, em um sistema multivariado com três variáveis: o IPCA (índice de preços), a taxa de câmbio nominal R$/US$ e a taxa Selic meta. A motivação econômica é clássica: depreciações cambiais elevam o custo de bens comercializáveis, pressionando a inflação; o Banco Central responde ajustando a taxa básica de juros. A análise segue a abordagem VAR/VECM (Sims, 1980). Período: Jan/2003 a Dez/2025, 276 observações mensais.

```{r dados, include=TRUE, echo=TRUE, message=FALSE, warning=FALSE}
# ── IPCA — índice histórico IBGE/SIDRA (série 1737) ──────────
ipca <- readxl::read_xlsx(file.path(pasta_input, "ipca_sidra_1737.xlsx"))
names(ipca) <- c("data", "mes", "valor")
ipca$data  <- as.Date(ipca$data)
ipca$valor <- as.numeric(ipca$valor)
ipca <- ipca %>%
  filter(!is.na(data), !is.na(valor),
         data >= DATA_INICIAL, data <= DATA_FINAL) %>%
  mutate(data = as.Date(format(data, "%Y-%m-01")))

# ── Câmbio R$/US$ — BCB/SGS 3698 (mensal) ────────────────────
cambio_raw <- read.csv2(file.path(pasta_input, "cambio_sgs_3698.csv"),
                        quote = "\"", stringsAsFactors = FALSE)
names(cambio_raw) <- c("data", "valor")
cambio_raw$data  <- as.Date(cambio_raw$data, format = "%d/%m/%Y")
cambio_raw$valor <- as.numeric(gsub(",", ".", cambio_raw$valor))
cambio <- cambio_raw %>% filter(data >= DATA_INICIAL, data <= DATA_FINAL)

# ── Selic meta — BCB/SGS 432 (diária → mensal, último valor) ─
selic_raw <- read.csv2(file.path(pasta_input, "selic_sgs_432.csv"),
                       stringsAsFactors = FALSE)
names(selic_raw) <- c("data", "valor")
selic_raw$data  <- as.Date(selic_raw$data, format = "%d/%m/%Y")
selic_raw$valor <- as.numeric(gsub(",", ".", selic_raw$valor))
selic_raw <- selic_raw %>% filter(!is.na(data), !is.na(valor))

# Agrega para mensal: último valor do mês (meta vigente ao final)
selic_raw$mes <- format(selic_raw$data, "%Y-%m-01")
selic <- selic_raw %>%
  group_by(mes) %>%
  summarise(valor = last(valor), .groups = "drop") %>%
  mutate(data = as.Date(mes)) %>%
  filter(data >= DATA_INICIAL, data <= DATA_FINAL) %>%
  dplyr::select(data, valor)

# ── Base alinhada ─────────────────────────────────────────────
df <- Reduce(function(a, b) merge(a, b, by = "data", all = FALSE),
             list(
               data.frame(data = ipca$data,   ipca_indice = ipca$valor),
               data.frame(data = cambio$data,  cambio      = cambio$valor),
               data.frame(data = selic$data,   selic       = selic$valor)
             ))

# Transformações: log(IPCA) e log(câmbio); Selic em nível
df$log_ipca_indice <- log(df$ipca_indice)
df$log_cambio      <- log(df$cambio)

cat("Observações:", nrow(df), "| De:", format(min(df$data)), "a:", format(max(df$data)))
```

```{r descritivas, include=TRUE, echo=FALSE}
vars_transf <- df[, c("log_ipca_indice", "log_cambio", "selic")]
estat <- data.frame(
  variavel = names(vars_transf),
  n        = sapply(vars_transf, length),
  media    = round(sapply(vars_transf, mean), 4),
  dp       = round(sapply(vars_transf, sd),   4),
  min      = round(sapply(vars_transf, min),  4),
  max      = round(sapply(vars_transf, max),  4)
)
knitr::kable(estat, caption = "Estatísticas descritivas das séries transformadas",
             row.names = FALSE)
```

Para estimação, aplicamos logaritmo natural ao IPCA-índice e ao câmbio. A Selic permanece em nível (% a.a.) pois é uma taxa de juros, não um índice acumulado. A primeira diferença do log(IPCA) aproxima a inflação mensal; a primeira diferença do log(câmbio) aproxima a depreciação mensal.

# 2. Visualização das Séries (Item 1)

```{r item1-graficos, include=TRUE, echo=FALSE, fig.width=10, fig.height=4}
par(mfrow = c(1, 2), mar = c(4, 4, 3, 1))

# log(IPCA) — nível e diferença
plot(df$data, df$log_ipca_indice, type = "l", col = "#1f4e79", lwd = 1.3,
     main = "log(IPCA-índice) — nível", xlab = "", ylab = "valor")
d_ipca <- diff(df$log_ipca_indice)
plot(df$data[-1], d_ipca, type = "l", col = "#a83232", lwd = 1,
     main = "log(IPCA-índice) — 1ª diferença", xlab = "", ylab = "delta")
abline(h = 0, lty = 2)

# log(Câmbio)
par(mfrow = c(1, 2))
plot(df$data, df$log_cambio, type = "l", col = "#1f4e79", lwd = 1.3,
     main = "log(Câmbio R$/US$) — nível", xlab = "", ylab = "valor")
d_cambio <- diff(df$log_cambio)
plot(df$data[-1], d_cambio, type = "l", col = "#a83232", lwd = 1,
     main = "log(Câmbio R$/US$) — 1ª diferença", xlab = "", ylab = "delta")
abline(h = 0, lty = 2)

# Selic
par(mfrow = c(1, 2))
plot(df$data, df$selic, type = "l", col = "#1f4e79", lwd = 1.3,
     main = "Selic meta (% a.a.) — nível", xlab = "", ylab = "valor")
d_selic <- diff(df$selic)
plot(df$data[-1], d_selic, type = "l", col = "#a83232", lwd = 1,
     main = "Selic meta — 1ª diferença", xlab = "", ylab = "delta")
abline(h = 0, lty = 2)
```

Visualmente, as três séries em nível exibem padrões claros de não estacionariedade: o log(IPCA) tem tendência ascendente quase monotônica; o log(câmbio) apresenta mudanças de regime em 2008-2009, 2015-2016 e 2020; a Selic exibe nível persistente com ciclos longos. As primeiras diferenças, em contraste, parecem flutuar ao redor de uma média constante, sugerindo estacionariedade.

# 3. Testes de Raiz Unitária (Item 2)

Aplicamos o teste ADF com as três especificações (procedimento sequencial da professora — Aula 6): com constante e tendência, com constante, e sem constante/tendência. Séries com tendência visível (log IPCA, log câmbio) são avaliadas prioritariamente pela especificação com tendência. Seleção automática de lags via AIC.

```{r item2-adf, include=TRUE, echo=TRUE, message=FALSE, warning=FALSE}
# Séries para o sistema VAR
s_ipca   <- df$log_ipca_indice
s_cambio <- df$log_cambio
s_selic  <- df$selic

# ── ADF em NÍVEL ─────────────────────────────────────────────
# log(IPCA) — tem tendência → especificação "trend"
adf_ipca_n  <- ur.df(s_ipca,   type = "trend", selectlags = "AIC")
adf_cam_n   <- ur.df(s_cambio, type = "trend", selectlags = "AIC")
# Selic — sem tendência clara → especificação "drift"
adf_sel_n   <- ur.df(s_selic,  type = "drift", selectlags = "AIC")

# ── ADF em PRIMEIRA DIFERENÇA ────────────────────────────────
adf_ipca_d  <- ur.df(diff(s_ipca),   type = "drift", selectlags = "AIC")
adf_cam_d   <- ur.df(diff(s_cambio), type = "drift", selectlags = "AIC")
adf_sel_d   <- ur.df(diff(s_selic),  type = "drift", selectlags = "AIC")

# ── Tabela resumo ────────────────────────────────────────────
extrair_adf <- function(modelo, nome) {
  tipo <- modelo@model
  tau  <- ifelse(tipo == "none", "tau1",
          ifelse(tipo == "drift", "tau2", "tau3"))
  stat  <- modelo@teststat["statistic", tau]
  cvals <- modelo@cval[tau, ]
  data.frame(
    Serie = nome,
    Tipo  = tipo,
    `Estatística` = round(stat, 4),
    `CV 1%`  = round(cvals["1pct"],  3),
    `CV 5%`  = round(cvals["5pct"],  3),
    `CV 10%` = round(cvals["10pct"], 3),
    `Rejeita H0 (5%)` = ifelse(stat < cvals["5pct"], "SIM", "não"),
    check.names = FALSE
  )
}

tabela_adf <- rbind(
  extrair_adf(adf_ipca_n, "log(IPCA) — nível"),
  extrair_adf(adf_cam_n,  "log(Câmbio) — nível"),
  extrair_adf(adf_sel_n,  "Selic — nível"),
  extrair_adf(adf_ipca_d, "log(IPCA) — 1ª dif."),
  extrair_adf(adf_cam_d,  "log(Câmbio) — 1ª dif."),
  extrair_adf(adf_sel_d,  "Selic — 1ª dif.")
)

knitr::kable(tabela_adf, caption = "Teste ADF — séries em nível e 1ª diferença",
             row.names = FALSE, align = c("l","l","r","r","r","r","c"))
```

```{r item2-za, include=TRUE, echo=TRUE, message=FALSE, warning=FALSE}
# ── Zivot-Andrews (quebra estrutural endógena) ───────────────
za_ipca_n  <- ur.za(ts(s_ipca),   model = "both", lag = NULL)
za_cam_n   <- ur.za(ts(s_cambio), model = "both", lag = NULL)
za_sel_n   <- ur.za(ts(s_selic),  model = "both", lag = NULL)

# ── Zivot-Andrews na PRIMEIRA DIFERENÇA ─────────────────────
za_ipca_d <- ur.za(ts(diff(s_ipca)),   model = "both", lag = NULL)
za_cam_d  <- ur.za(ts(diff(s_cambio)), model = "both", lag = NULL)
za_sel_d  <- ur.za(ts(diff(s_selic)),  model = "both", lag = NULL)

extrair_za <- function(modelo, nome, datas) {
  bp   <- modelo@bpoint
  stat <- modelo@teststat
  # O pacote urca não popula @cval para ur.za; usamos o CV tabelado por
  # Zivot & Andrews (1992) para o modelo "both" (constante + tendência): -5.08 a 5%.
  cv5  <- -5.08
  data.frame(
    Serie = nome,
    `Estatística` = round(stat, 4),
    `CV 5%`  = cv5,
    `Quebra` = ifelse(bp <= length(datas), format(datas[bp]), "—"),
    `Rejeita H0 (5%)` = ifelse(stat < cv5, "SIM", "não"),
    check.names = FALSE
  )
}

tabela_za_d <- rbind(
  extrair_za(za_ipca_d, "log(IPCA) — 1ª dif.",   df$data[-1]),
  extrair_za(za_cam_d,  "log(Câmbio) — 1ª dif.",  df$data[-1]),
  extrair_za(za_sel_d,  "Selic — 1ª dif.",         df$data[-1])
)

tabela_za <- rbind(
  extrair_za(za_ipca_n, "log(IPCA) — nível",   df$data),
  extrair_za(za_cam_n,  "log(Câmbio) — nível",  df$data),
  extrair_za(za_sel_n,  "Selic — nível",         df$data)
)

knitr::kable(tabela_za, caption = "Teste Zivot-Andrews (quebra endógena) — séries em nível",
             row.names = FALSE, align = c("l","r","r","l","c"))

knitr::kable(tabela_za_d,
             caption = "Teste Zivot-Andrews — séries em 1ª diferença",
             row.names = FALSE, align = c("l","r","r","l","c"))
```

O teste ADF indica que log(IPCA) e log(câmbio) não rejeitam a hipótese nula de raiz unitária em nível, mas rejeitam em primeira diferença — ou seja, são claramente I(1). Para a Selic, o ADF com constante (*drift*) rejeita H0 a 5% em nível (estatística $-3{,}53$, CV $-2{,}87$), mas não a 1% (CV $-3{,}44$). Esse resultado limítrofe é sensível à especificação: a Selic exibe ciclos longos e persistência típica de processos I(1), e o Johansen — que é o teste preferido para sistemas multivariados — a trata consistentemente como integrada de ordem 1. Adotamos, portanto, a classificação I(1) para as três séries, o que é coerente com a literatura empírica sobre política monetária brasileira. Após a primeira diferença, todas as séries são inequivocamente estacionárias. O teste Zivot-Andrews identifica quebras estruturais endógenas (log(IPCA) em nov/2014, log(câmbio) em jun/2004, Selic em mai/2017), mas o CV de 5% para o modelo "both" é $-5{,}08$ (Zivot e Andrews, 1992): nenhuma das estatísticas em nível se aproxima desse valor, confirmando que as séries são I(1) mesmo na presença de quebra estrutural.

# 4. Testes de Cointegração (Item 3)

```{r item3-eg, include=TRUE, echo=TRUE, message=FALSE, warning=FALSE}
# Montagem da matriz para VAR/cointegração
Y <- data.frame(
  log_ipca_indice = s_ipca,
  log_cambio      = s_cambio,
  selic           = s_selic
)

# ── Engle-Granger ─────────────────────────────────────────────
# Regressão de cointegração com cada variável como dependente
eg_ipca  <- lm(log_ipca_indice ~ log_cambio + selic, data = Y)
eg_cambio <- lm(log_cambio ~ log_ipca_indice + selic, data = Y)
eg_selic  <- lm(selic ~ log_ipca_indice + log_cambio, data = Y)

# ADF nos resíduos (tabela MacKinnon — ecdet="none")
adf_eg_ipca  <- ur.df(residuals(eg_ipca),  type = "none", selectlags = "AIC")
adf_eg_cam   <- ur.df(residuals(eg_cambio),type = "none", selectlags = "AIC")
adf_eg_sel   <- ur.df(residuals(eg_selic), type = "none", selectlags = "AIC")

extrair_eg <- function(modelo, nome) {
  stat <- modelo@teststat["statistic", "tau1"]
  cv   <- modelo@cval["tau1", ]
  data.frame(
    `Variável dependente` = nome,
    `Estatística` = round(stat, 4),
    `CV 5%` = round(cv["5pct"], 3),
    `Rejeita H0 (5%)` = ifelse(stat < cv["5pct"], "SIM", "não"),
    check.names = FALSE
  )
}

tabela_eg <- rbind(
  extrair_eg(adf_eg_ipca, "log(IPCA)"),
  extrair_eg(adf_eg_cam,  "log(Câmbio)"),
  extrair_eg(adf_eg_sel,  "Selic")
)

knitr::kable(tabela_eg, caption = "Teste de Engle-Granger (ADF nos resíduos da regressão de cointegração)",
             row.names = FALSE, align = c("l","r","r","c"))
```

```{r item3-johansen, include=TRUE, echo=TRUE, message=FALSE, warning=FALSE}
# ── Johansen ──────────────────────────────────────────────────
# Seleção de defasagem
var_sel <- VARselect(Y, lag.max = 12, type = "const")
K_opt   <- max(as.integer(var_sel$selection["AIC(n)"]), 2)
cat("Defasagem selecionada (AIC):", K_opt, "\n")

# Teste por traço
jo_trace <- ca.jo(Y, type = "trace", K = K_opt,
                  ecdet = "const", spec = "longrun")
summary(jo_trace)
```

Os dois testes de cointegração apontam para a mesma conclusão, embora com diferenças de granularidade. O Engle-Granger rejeita H0 de ausência de cointegração nas três orientações (a mais fraca, com log(IPCA) como dependente, tem estatística $-1{,}97$ contra CV $-1{,}95$), o que sugere ao menos uma relação de equilíbrio de longo prazo entre as variáveis. O Johansen por traço — preferível neste contexto por lidar com sistemas de $k \geq 3$ variáveis e permitir múltiplos vetores de cointegração — indica rank $= 2$ a 5%: as estatísticas para $r = 0$ ($74{,}84 > 34{,}91$) e $r \leq 1$ ($22{,}61 > 19{,}96$) superam os valores críticos, enquanto $r \leq 2$ não ($5{,}40 < 9{,}24$). Ou seja, há duas relações de cointegração, o que implica apenas um trend estocástico comum no sistema. Esse resultado justifica a estimação do VECM com rank 2 (Item 6). O VAR em diferenças (Item 4) é estimado sob a hipótese contrafactual de ausência de cointegração, conforme solicitado pelo enunciado.

# 5. VAR e Impulso-Resposta (Itens 4 e 5)

```{r item4-var, include=TRUE, echo=TRUE, message=FALSE, warning=FALSE}
# VAR estimado em primeira diferença (cenário sem cointegração)
dY <- data.frame(
  log_cambio      = diff(s_cambio),
  log_ipca_indice = diff(s_ipca),
  selic           = diff(s_selic)
)

# Ordenação econômica para Cholesky
dY_econ <- dY[, ORDEM_ECON]

# Seleção de ordem
sel <- VARselect(dY_econ, lag.max = 12, type = "const")
cat("Critérios de informação:\n")
print(sel$selection)
p <- max(as.integer(sel$selection["AIC(n)"]), 1)

# Estimação
var_fit <- VAR(dY_econ, p = p, type = "const")
summary(var_fit)
```

```{r item5-irf-econ, include=TRUE, echo=FALSE, fig.width=10, fig.height=8, message=FALSE}
# ── IRF — ordenação econômica ─────────────────────────────────
irf_econ <- irf(var_fit, n.ahead = HORIZONTE_IR,
                ortho = TRUE, boot = TRUE,
                runs = N_BOOT, ci = 0.95)
plot(irf_econ,
     main = "IR ortogonalizada — ordenação econômica (câmbio → IPCA → Selic)")
```

Para a análise de impulso-resposta, adotamos a ordenação de Cholesky **câmbio → IPCA → Selic**. A justificativa é: o câmbio reage primeiro (mercado financeiro de alta frequência); o IPCA reage com defasagem ao câmbio (pass-through gradual); a Selic é o instrumento de política e responde por último (Copom). Esta ordenação é canônica em estudos de pass-through (Gonçalves, Cerqueira e Feijó, 2016).

**Interpretação dos gráficos de IR (ordenação econômica):** Um choque de um desvio-padrão no câmbio produz resposta positiva e estatisticamente significativa na própria taxa de câmbio nos primeiros meses, convergindo a zero ao longo do horizonte de 24 meses, o que é consistente com a hipótese de mercado eficiente. O efeito sobre o log(IPCA) é praticamente nulo e cujas bandas de confiança abrangem o zero em todo o horizonte — esse resultado sugere que o pass-through cambial para inflação é fraco ou defasado dentro do horizonte considerado no VAR em diferenças. Já a Selic responde positivamente a um choque cambial, com pico em torno do 3º ao 4º mês, e gradual retorno ao equilíbrio, o que é consistente com a reação da política monetária (regra de Taylor) diante de uma depreciação cambial com potencial inflacionário. Um choque na própria Selic eleva a taxa de juros com persistência moderada, sem efeito robusto sobre o IPCA ou o câmbio dentro do horizonte analisado.

```{r item5-irf-contraria, include=TRUE, echo=FALSE, fig.width=10, fig.height=8, message=FALSE}
# ── IRF — ordenação contrária (robustez) ──────────────────────
dY_cont <- dY[, ORDEM_CONT]
var_cont <- VAR(dY_cont, p = p, type = "const")
irf_cont <- irf(var_cont, n.ahead = HORIZONTE_IR,
                ortho = TRUE, boot = TRUE,
                runs = N_BOOT, ci = 0.95)
plot(irf_cont,
     main = "IR ortogonalizada — ordenação contrária (robustez)")
```

Como verificação de robustez, repetimos com a ordenação contrária **Selic → IPCA → Câmbio**. A comparação dos gráficos revela que as respostas qualitativamente relevantes — em particular a reação da Selic a choques cambiais — são preservadas: o sinal positivo e a magnitude são semelhantes, e a resposta do IPCA permanece próxima de zero em ambas as ordenações. Isso indica que as conclusões sobre o canal de transmissão não dependem criticamente da identificação por Cholesky. A principal diferença observada é na resposta do câmbio a um choque na Selic: na ordenação contrária, a Selic precede o câmbio e lhe atribui contemporaneamente toda a variância residual comum, gerando uma resposta inicial maior na taxa de câmbio; na ordenação econômica, esse efeito é distribuído de forma diferente. Ainda assim, em ambos os casos as bandas de bootstrap são largas, o que recomenda cautela na interpretação quantitativa das IRFs.

```{r item5-fevd, include=TRUE, echo=FALSE, fig.width=10, fig.height=6, message=FALSE}
# ── FEVD — Decomposição da Variância ─────────────────────────
fevd_econ <- fevd(var_fit, n.ahead = 24)
op <- par(no.readonly = TRUE)
par(mar = c(4, 4, 3, 8), xpd = TRUE)   # margem direita maior + xpd libera desenho fora do plot
plot(fevd_econ,
     main    = "Decomposição da Variância do Erro de Previsão (FEVD)",
     col     = c("steelblue", "tomato3", "darkgreen"),
     legend  = FALSE)                   # desliga a legenda automática

# Legenda manual posicionada fora do painel (coordenadas em fração da figura)
legend("right",
       inset    = c(-0.18, 0),          # empurra para fora à direita
       legend   = colnames(fevd_econ[[1]]),
       fill     = c("steelblue", "tomato3", "darkgreen"),
       bty      = "n",
       cex      = 0.85,
       xpd      = TRUE)

par(op)   # restaura par original
```

A FEVD quantifica a proporção da variância do erro de previsão de cada variável atribuível a cada choque estrutural. Os resultados mostram que a variância do câmbio é amplamente dominada por seu próprio choque ao longo de todo o horizonte, caracterizando-o como a variável mais exógena do sistema — coerente com a hipótese de que o câmbio é determinado por fatores externos e de mercado financeiro. A variância do IPCA também é majoritariamente explicada por seu próprio choque, com participação marginal do câmbio crescendo lentamente ao longo do horizonte, o que reflete um pass-through gradual e parcial. A variância da Selic é a mais endógena: choques cambiais e de inflação passada explicam uma fração não desprezível de sua variância em horizontes mais longos (a partir do 6º mês), o que é consistente com uma função de reação do Banco Central responsiva a esses fatores.

# 6. VECM (Item 6)

```{r item6-vecm, include=TRUE, echo=TRUE, message=FALSE, warning=FALSE}
# VECM estimado sob hipótese de cointegração (cenário exigido pelo enunciado)
# Usa rank do Johansen por traço; se = 0, força rank = 1 para reportar

# Determina rank
jo_r <- max(jo_trace@teststat > jo_trace@cval[, "5pct"])
rank_coint <- max(sum(jo_trace@teststat > jo_trace@cval[, "5pct"]), 1)
cat("Rank de cointegração adotado:", rank_coint, "\n")

# Estimação via cajorls
vecm_fit <- cajorls(jo_trace, r = rank_coint)

# Vetor de cointegração (beta)
cat("\n--- Vetor de cointegração (beta) ---\n")
print(round(vecm_fit$beta, 4))

# Coeficientes de ajustamento (alpha)
cat("\n--- Coeficientes de ajustamento (alpha) ---\n")
alpha <- coef(vecm_fit$rlm)[1:rank_coint, , drop = FALSE]
print(round(alpha, 4))

cat("\n--- Summary completo das equações ---\n")
summary(vecm_fit$rlm)
```

O VECM permite separar a dinâmica de curto prazo (coeficientes em diferença) do ajuste para o equilíbrio de longo prazo (coeficiente de ajuste $\alpha$ multiplicado pelo vetor de cointegração $\beta$). Os coeficientes $\alpha$ medem a velocidade de ajustamento de cada variável ao desequilíbrio de longo prazo.

**Vetores de cointegração ($\beta$):** O primeiro vetor (ect1) é normalizado em log(IPCA) e implica a relação de longo prazo $\text{log(IPCA)} - 0{,}504 \cdot \text{log(câmbio)} - 0{,}032 \cdot \text{Selic} \approx 9{,}49$. Economicamente, o coeficiente de 0,50 sobre o câmbio indica que, no longo prazo, uma depreciação de 1% está associada a um aumento de aproximadamente 0,5% no nível de preços — uma estimativa de pass-through de longo prazo moderado, consistente com a literatura para o Brasil (Belaisch, 2003). O segundo vetor (ect2) é normalizado em log(câmbio) e captura uma relação entre câmbio, Selic e nível de preços, interpretável como uma condição de paridade de taxa de juros de longo prazo.

**Coeficientes de ajustamento ($\alpha$):** Para o log(IPCA), $\alpha_1 = -0{,}0014$ (significativo, $p < 0{,}001$) e $\alpha_2 = +0{,}0007$ (significativo): o IPCA se ajusta de forma lenta mas estatisticamente robusta ao desequilíbrio de longo prazo, como esperado para um índice de preços. Para o câmbio, os coeficientes $\alpha$ são pequenos e não-significativos, sugerindo que o câmbio é fracamente exógeno em relação a esse equilíbrio — também consistente com a hipótese de que o câmbio é determinado por fatores externos ao sistema doméstico. A Selic apresenta $\alpha_1 = +0{,}025$ (não-significativo), indicando que a taxa de juros responde menos ao desequilíbrio de longo prazo e mais à dinâmica de curto prazo capturada pelos termos defasados, o que é razoável dado que as decisões do Copom são discricionárias e de frequência mais baixa do que os movimentos cambiais e de preços.

# 7. Diagnósticos de Especificação (Item 7)

```{r item7-diag, include=TRUE, echo=TRUE, message=FALSE, warning=FALSE}
# ── Diagnósticos do VAR ───────────────────────────────────────

# Portmanteau (autocorrelação serial)
pt_test <- serial.test(var_fit, lags.pt = 12, type = "PT.adjusted")
cat("Portmanteau (Ljung-Box multivariado):\n")
print(pt_test$serial)

# Normalidade (Jarque-Bera multivariado)
norm_test <- normality.test(var_fit)
cat("\nJarque-Bera multivariado:\n")
print(norm_test$jb.mul)

# Heterocedasticidade — teste de White multivariado
# Abordagem: regressão auxiliar de cada resíduo^2 sobre os regressores e seus quadrados
# Implementação via lmtest::bptest em cada equação do VAR (Breusch-Pagan)
resid_var <- residuals(var_fit)
fitted_var <- fitted(var_fit)
bp_results <- lapply(seq_len(ncol(resid_var)), function(i) {
  lmtest::bptest(lm(resid_var[, i]^2 ~ fitted_var[, i] + I(fitted_var[, i]^2)))
})
names(bp_results) <- colnames(resid_var)
cat("\nTeste de Breusch-Pagan (heterocedasticidade) — por equação:\n")
for (nm in names(bp_results)) {
  cat(sprintf("  %s: BP = %.4f, p = %.4f\n",
              nm, bp_results[[nm]]$statistic, bp_results[[nm]]$p.value))
}

# Estabilidade
cat("\nRaízes do polinômio característico:\n")
print(round(roots(var_fit), 4))
cat("Sistema estável:", all(roots(var_fit) < 1), "\n")
```

```{r item7-diag-tabela, include=TRUE, echo=FALSE}
extrair_stat <- function(x) {
  if (inherits(x, "htest")) return(as.numeric(x$statistic))
  if (!is.null(x$statistic)) return(as.numeric(x$statistic))
  if (!is.null(x$teststat))  return(as.numeric(x$teststat))
  NA_real_
}

extrair_pval <- function(x) {
  if (!is.null(x$p.value)) return(as.numeric(x$p.value))
  NA_real_
}

diag_df <- data.frame(
  Teste = c("Portmanteau (lags=12)",
            "Jarque-Bera multivariado",
            "Breusch-Pagan — log(câmbio)",
            "Breusch-Pagan — log(IPCA)",
            "Breusch-Pagan — Selic",
            "Estabilidade"),
  Estatistica = c(
    round(extrair_stat(pt_test$serial),   4),
    round(extrair_stat(norm_test$jb.mul), 4),
    round(bp_results[[1]]$statistic,      4),
    round(bp_results[[2]]$statistic,      4),
    round(bp_results[[3]]$statistic,      4),
    round(max(roots(var_fit)), 4)
  ),
  `p-valor` = c(
    round(extrair_pval(pt_test$serial),   4),
    round(extrair_pval(norm_test$jb.mul), 4),
    round(bp_results[[1]]$p.value,        4),
    round(bp_results[[2]]$p.value,        4),
    round(bp_results[[3]]$p.value,        4),
    NA
  ),
  H0 = c("Resíduos são ruído branco",
         "Resíduos normais",
         "Homocedasticidade",
         "Homocedasticidade",
         "Homocedasticidade",
         "Estável se max|raiz| < 1"),
  check.names = FALSE
)

knitr::kable(diag_df, caption = "Diagnósticos do VAR",
             row.names = FALSE, align = c("l","r","r","l"))
```

Aplicamos quatro diagnósticos: Portmanteau (autocorrelação serial), Jarque-Bera (normalidade), Breusch-Pagan por equação (heterocedasticidade) e verificação de estabilidade pelas raízes do polinômio característico. O sistema é estável se todas as raízes têm módulo < 1.

**Análise do VAR:** O Portmanteau não rejeita H0 a 5% ($p = 0{,}103$), indicando ausência de autocorrelação serial residual — o modelo está bem especificado em termos dinâmicos para a ordem de defasagem selecionada (VAR(4)). O Jarque-Bera rejeita normalidade multivariada ($p \approx 0$), com a componente de curtose sendo dominante ($\chi^2 = 194{,}7$): os resíduos têm caudas pesadas, o que é esperado em séries macroeconômicas com episódios extremos (crise de 2008, pandemia de 2020). A violação de normalidade não invalida a consistência dos estimadores de MQO, mas as inferências baseadas em distribuições assintóticas devem ser interpretadas com cautela; o uso de intervalos de confiança via *bootstrap* para as IRFs (como adotado) mitiga esse problema. O teste de Breusch-Pagan por equação avalia heterocedasticidade dos resíduos sem impor estrutura de dependência temporal específica: a rejeição em uma ou mais equações indica que a variância dos resíduos não é constante, o que é comum em séries com câmbio e inflação sujeitas a choques assimétricos. Isso não invalida as estimativas pontuais dos coeficientes VAR, mas recomenda cautela nos testes de significância individuais. A estabilidade do sistema está garantida: todas as raízes do polinômio característico têm módulo < 1 (máximo: 0,82).

```{r item7-diag-vecm, include=TRUE, echo=TRUE, message=FALSE, warning=FALSE}
vecm_as_var <- vec2var(jo_trace, r = rank_coint)

pt_vecm   <- serial.test(vecm_as_var, lags.pt = 12, type = "PT.adjusted")
norm_vecm <- normality.test(vecm_as_var)

cat("Portmanteau (VECM):\n");  print(pt_vecm$serial)
cat("\nJarque-Bera (VECM):\n"); print(norm_vecm$jb.mul)

# Heterocedasticidade — Breusch-Pagan por equação
resid_vecm  <- residuals(vecm_as_var)
fitted_vecm <- fitted(vecm_as_var)
bp_vecm <- lapply(seq_len(ncol(resid_vecm)), function(i) {
  lmtest::bptest(lm(resid_vecm[, i]^2 ~ fitted_vecm[, i] + I(fitted_vecm[, i]^2)))
})
names(bp_vecm) <- colnames(resid_vecm)
cat("\nTeste de Breusch-Pagan (VECM) — por equação:\n")
for (nm in names(bp_vecm)) {
  cat(sprintf("  %s: BP = %.4f, p = %.4f\n",
              nm, bp_vecm[[nm]]$statistic, bp_vecm[[nm]]$p.value))
}

cat("\nRaízes (VECM):\n")
A_mats <- vecm_as_var$A
K  <- vecm_as_var$K
p  <- vecm_as_var$p
companion <- matrix(0, nrow = K * p, ncol = K * p)
for (i in seq_len(p)) {
  companion[1:K, ((i-1)*K + 1):(i*K)] <- A_mats[[i]]
}
if (p > 1) {
  companion[(K+1):(K*p), 1:(K*(p-1))] <- diag(K * (p-1))
}
raizes_vecm <- Mod(eigen(companion, only.values = TRUE)$values)
print(round(sort(raizes_vecm, decreasing = TRUE), 4))
cat("Sistema estável:", all(raizes_vecm < 1), "\n")
```

```{r item7-diag-vecm-tabela, include=TRUE, echo=FALSE}
diag_vecm_df <- data.frame(
  Teste = c("Portmanteau (lags=12)",
            "Jarque-Bera multivariado",
            "Breusch-Pagan — log(câmbio)",
            "Breusch-Pagan — log(IPCA)",
            "Breusch-Pagan — Selic",
            "Estabilidade"),
  Estatistica = c(
    round(extrair_stat(pt_vecm$serial),   4),
    round(extrair_stat(norm_vecm$jb.mul), 4),
    round(bp_vecm[[1]]$statistic,         4),
    round(bp_vecm[[2]]$statistic,         4),
    round(bp_vecm[[3]]$statistic,         4),
    round(max(raizes_vecm),               4)
  ),
  `p-valor` = c(
    round(extrair_pval(pt_vecm$serial),   4),
    round(extrair_pval(norm_vecm$jb.mul), 4),
    round(bp_vecm[[1]]$p.value,           4),
    round(bp_vecm[[2]]$p.value,           4),
    round(bp_vecm[[3]]$p.value,           4),
    NA
  ),
  H0 = c("Resíduos são ruído branco",
         "Resíduos normais",
         "Homocedasticidade",
         "Homocedasticidade",
         "Homocedasticidade",
         "Estável se max|raiz| < 1"),
  check.names = FALSE
)

knitr::kable(diag_vecm_df, caption = "Diagnósticos do VECM",
             row.names = FALSE, align = c("l","r","r","l"))
```

Os mesmos diagnósticos aplicados ao VECM permitem avaliar se o modelo com correção de erro está bem especificado.

**Análise do VECM:** O Portmanteau **rejeita** H0 a 5% ($p = 0{,}030$), indicando autocorrelação serial residual — o VECM com $p = 5$ defasagens não captura completamente a dinâmica de curto prazo. Isso pode ser corrigido aumentando a ordem de defasagem ou incluindo variáveis dummy para os eventos estruturais identificados. O Jarque-Bera rejeita normalidade pelos mesmos motivos do VAR (curtose elevada por episódios extremos). Os testes de Breusch-Pagan por equação avaliam heterocedasticidade sem estrutura temporal imposta: a significância em determinadas equações indica variância não-constante dos resíduos, o que é comum dado o câmbio e os ciclos da Selic no período. Quanto à estabilidade, as raízes do polinômio característico do VECM incluem valores iguais a 1,000 e próximos de 1 (0,998): isso **não é um problema** — é o comportamento esperado de um VECM com rank $r = 2 < k = 3$, que possui $k - r = 1$ raíz unitária correspondente ao trend estocástico comum. O sistema é estável no sentido de que as variáveis são cointegradas e retornam ao equilíbrio de longo prazo após choques. Em síntese, o VECM capta a relação de longo prazo satisfatoriamente, mas apresenta leve problema de autocorrelação residual que deve ser monitorado.

# 8. Conclusão

O trabalho documentou empiricamente o canal cambial de transmissão de choques para a inflação no Brasil sob o regime de metas de inflação (jan/2003–nov/2025). Os resultados principais são: (i) as três séries — log(IPCA), log(câmbio) e Selic — são I(1), com a Selic apresentando resultado limítrofe no ADF em nível, mas classificada como I(1) com base na consistência com o Johansen e com a literatura; (ii) o teste Zivot-Andrews confirma a ordem de integração mesmo na presença de quebras estruturais endógenas (nov/2014, jun/2004, mai/2017); (iii) há evidência de cointegração em ambos os testes, com Johansen indicando rank 2, o que implica um único trend estocástico comum no sistema; (iv) a análise de impulso-resposta no VAR revela pass-through cambial fraco nas primeiras diferenças e reação positiva e significativa da Selic a choques cambiais, consistente com uma regra de Taylor; (v) no VECM, o vetor de cointegração normalizado em log(IPCA) estima um coeficiente de longo prazo de aproximadamente 0,50 para o câmbio, e somente o IPCA apresenta coeficientes de ajustamento significativos, enquanto o câmbio é fracamente exógeno; (vi) o VAR está bem especificado em termos de autocorrelação, ambos os modelos apresentam indícios de heterocedasticidade nos resíduos (Breusch-Pagan), o que é esperado dado os episódios de volatilidade cambial e de juros no período, e o VECM exibe leve autocorrelação residual que sugere possível necessidade de defasagem adicional. A robustez das IRFs sob ordenação contrária confirma que as conclusões qualitativas não dependem criticamente da identificação por Cholesky.

# 9. Referências

- GONÇALVES, C.; CERQUEIRA, V.; FEIJÓ, F. Pass-through of exchange rate shocks in Brazil as a small open economy. CEPAL, 2016.
- IBGE. Sistema SIDRA, Tabela 1737 — IPCA. https://sidra.ibge.gov.br/
- BCB. Sistema SGS — Séries 432 e 3698. https://www3.bcb.gov.br/sgspub/
