---
title: "Trabalho de Macroeconometria - Trabalho 2"
subtitle: "Pass-through cambial e política monetária no Brasil: uma análise VAR/VECM"
author: |
  Alunos: Guilherme Santos de Carvalho e Lucas Fortuna Arantes Junqueira\newline
  Professora: Susan Schommer
output: 
  pdf_document: 
    latex_engine: xelatex
    toc: false
date: "Maio de 2026"
---

```{r setup, include=FALSE, echo=FALSE}
knitr::opts_chunk$set(echo = FALSE, include = TRUE, message = FALSE, warning = FALSE)
source("_master.R")
options(scipen = 999)
```

```{r dados, include=FALSE}
# ── IPCA — índice histórico IBGE/SIDRA (série 1737) ──────────
ipca <- readxl::read_xlsx(file.path(pasta_input, "ipca_sidra_1737.xlsx"))
names(ipca) <- c("data", "mes", "valor")
ipca$data  <- as.Date(ipca$data)
ipca$valor <- as.numeric(ipca$valor)
ipca <- ipca %>%
  filter(!is.na(data), !is.na(valor),
         data >= DATA_INICIAL, data <= DATA_FINAL) %>%
  mutate(data = as.Date(format(data, "%Y-%m-01")))

# ── Câmbio R$/US$ — BCB/SGS 3698 (mensal) ────────────────────
cambio_raw <- read.csv2(file.path(pasta_input, "cambio_sgs_3698.csv"),
                        quote = "\"", stringsAsFactors = FALSE)
names(cambio_raw) <- c("data", "valor")
cambio_raw$data  <- as.Date(cambio_raw$data, format = "%d/%m/%Y")
cambio_raw$valor <- as.numeric(gsub(",", ".", cambio_raw$valor))
cambio <- cambio_raw %>% filter(data >= DATA_INICIAL, data <= DATA_FINAL)

# ── Selic meta — BCB/SGS 432 (diária → mensal, último valor) ─
selic_raw <- read.csv2(file.path(pasta_input, "selic_sgs_432.csv"),
                       stringsAsFactors = FALSE)
names(selic_raw) <- c("data", "valor")
selic_raw$data  <- as.Date(selic_raw$data, format = "%d/%m/%Y")
selic_raw$valor <- as.numeric(gsub(",", ".", selic_raw$valor))
selic_raw <- selic_raw %>% filter(!is.na(data), !is.na(valor))

selic_raw$mes <- format(selic_raw$data, "%Y-%m-01")
selic <- selic_raw %>%
  group_by(mes) %>%
  summarise(valor = last(valor), .groups = "drop") %>%
  mutate(data = as.Date(mes)) %>%
  filter(data >= DATA_INICIAL, data <= DATA_FINAL) %>%
  dplyr::select(data, valor)

# ── Base alinhada ─────────────────────────────────────────────
df <- Reduce(function(a, b) merge(a, b, by = "data", all = FALSE),
             list(
               data.frame(data = ipca$data,   ipca_indice = ipca$valor),
               data.frame(data = cambio$data,  cambio      = cambio$valor),
               data.frame(data = selic$data,   selic       = selic$valor)
             ))

df$log_ipca_indice <- log(df$ipca_indice)
df$log_cambio      <- log(df$cambio)
```



# 1. Estatísticas Descritivas

```{r descritivas}
vars_transf <- df[, c("log_ipca_indice", "log_cambio", "selic")]
estat <- data.frame(
  variavel = names(vars_transf),
  n        = sapply(vars_transf, length),
  media    = round(sapply(vars_transf, mean), 4),
  dp       = round(sapply(vars_transf, sd),   4),
  min      = round(sapply(vars_transf, min),  4),
  max      = round(sapply(vars_transf, max),  4)
)
knitr::kable(estat, caption = "Estatísticas descritivas das séries transformadas",
             row.names = FALSE)
```

---

# 2. Visualização das Séries (Item 1)

```{r item1-graficos-ipca, fig.width=10, fig.height=4}
par(mfrow = c(1, 2), mar = c(4, 4, 3, 1))
plot(df$data, df$log_ipca_indice, type = "l", col = "#1f4e79", lwd = 1.3,
     main = "log(IPCA-índice) — nível", xlab = "", ylab = "valor")
d_ipca <- diff(df$log_ipca_indice)
plot(df$data[-1], d_ipca, type = "l", col = "#a83232", lwd = 1,
     main = "log(IPCA-índice) — 1ª diferença", xlab = "", ylab = "delta")
abline(h = 0, lty = 2)
```

```{r item1-graficos-cambio, fig.width=10, fig.height=4}
par(mfrow = c(1, 2), mar = c(4, 4, 3, 1))
plot(df$data, df$log_cambio, type = "l", col = "#1f4e79", lwd = 1.3,
     main = "log(Câmbio R$/US$) — nível", xlab = "", ylab = "valor")
d_cambio <- diff(df$log_cambio)
plot(df$data[-1], d_cambio, type = "l", col = "#a83232", lwd = 1,
     main = "log(Câmbio R$/US$) — 1ª diferença", xlab = "", ylab = "delta")
abline(h = 0, lty = 2)
```

```{r item1-graficos-selic, fig.width=10, fig.height=4}
par(mfrow = c(1, 2), mar = c(4, 4, 3, 1))
plot(df$data, df$selic, type = "l", col = "#1f4e79", lwd = 1.3,
     main = "Selic meta (% a.a.) — nível", xlab = "", ylab = "valor")
d_selic <- diff(df$selic)
plot(df$data[-1], d_selic, type = "l", col = "#a83232", lwd = 1,
     main = "Selic meta — 1ª diferença", xlab = "", ylab = "delta")
abline(h = 0, lty = 2)
```

---

# 3. Testes de Raiz Unitária (Item 2)

## 3.1 Teste ADF — Nível e Primeira Diferença

```{r item2-adf-calc, include=FALSE}
s_ipca   <- df$log_ipca_indice
s_cambio <- df$log_cambio
s_selic  <- df$selic

adf_ipca_n  <- ur.df(s_ipca,   type = "trend", selectlags = "AIC")
adf_cam_n   <- ur.df(s_cambio, type = "trend", selectlags = "AIC")
adf_sel_n   <- ur.df(s_selic,  type = "drift", selectlags = "AIC")
adf_ipca_d  <- ur.df(diff(s_ipca),   type = "drift", selectlags = "AIC")
adf_cam_d   <- ur.df(diff(s_cambio), type = "drift", selectlags = "AIC")
adf_sel_d   <- ur.df(diff(s_selic),  type = "drift", selectlags = "AIC")

extrair_adf <- function(modelo, nome) {
  tipo <- modelo@model
  tau  <- ifelse(tipo == "none", "tau1",
          ifelse(tipo == "drift", "tau2", "tau3"))
  stat  <- modelo@teststat["statistic", tau]
  cvals <- modelo@cval[tau, ]
  data.frame(
    Serie = nome,
    Tipo  = tipo,
    `Estatística` = round(stat, 4),
    `CV 1%`  = round(cvals["1pct"],  3),
    `CV 5%`  = round(cvals["5pct"],  3),
    `CV 10%` = round(cvals["10pct"], 3),
    `Rejeita H0 (5%)` = ifelse(stat < cvals["5pct"], "SIM", "não"),
    check.names = FALSE
  )
}

tabela_adf <- rbind(
  extrair_adf(adf_ipca_n, "log(IPCA) — nível"),
  extrair_adf(adf_cam_n,  "log(Câmbio) — nível"),
  extrair_adf(adf_sel_n,  "Selic — nível"),
  extrair_adf(adf_ipca_d, "log(IPCA) — 1ª dif."),
  extrair_adf(adf_cam_d,  "log(Câmbio) — 1ª dif."),
  extrair_adf(adf_sel_d,  "Selic — 1ª dif.")
)
```

```{r item2-adf-tabela}
knitr::kable(tabela_adf, caption = "Teste ADF — séries em nível e 1ª diferença",
             row.names = FALSE, align = c("l","l","r","r","r","r","c"))
```

## 3.2 Teste Zivot-Andrews (Quebra Estrutural Endógena)

```{r item2-za-calc, include=FALSE}
za_ipca_n  <- ur.za(ts(s_ipca),   model = "both", lag = NULL)
za_cam_n   <- ur.za(ts(s_cambio), model = "both", lag = NULL)
za_sel_n   <- ur.za(ts(s_selic),  model = "both", lag = NULL)
za_ipca_d  <- ur.za(ts(diff(s_ipca)),   model = "both", lag = NULL)
za_cam_d   <- ur.za(ts(diff(s_cambio)), model = "both", lag = NULL)
za_sel_d   <- ur.za(ts(diff(s_selic)),  model = "both", lag = NULL)

extrair_za <- function(modelo, nome, datas) {
  bp   <- modelo@bpoint
  stat <- modelo@teststat
  cv5  <- -5.08
  data.frame(
    Serie = nome,
    `Estatística` = round(stat, 4),
    `CV 5%`  = cv5,
    `Quebra` = ifelse(bp <= length(datas), format(datas[bp]), "—"),
    `Rejeita H0 (5%)` = ifelse(stat < cv5, "SIM", "não"),
    check.names = FALSE
  )
}

tabela_za <- rbind(
  extrair_za(za_ipca_n, "log(IPCA) — nível",   df$data),
  extrair_za(za_cam_n,  "log(Câmbio) — nível",  df$data),
  extrair_za(za_sel_n,  "Selic — nível",         df$data)
)

tabela_za_d <- rbind(
  extrair_za(za_ipca_d, "log(IPCA) — 1ª dif.",   df$data[-1]),
  extrair_za(za_cam_d,  "log(Câmbio) — 1ª dif.",  df$data[-1]),
  extrair_za(za_sel_d,  "Selic — 1ª dif.",         df$data[-1])
)
```

```{r item2-za-tabela-nivel}
knitr::kable(tabela_za, caption = "Teste Zivot-Andrews (quebra endógena) — séries em nível",
             row.names = FALSE, align = c("l","r","r","l","c"))
```

```{r item2-za-tabela-dif}
knitr::kable(tabela_za_d, caption = "Teste Zivot-Andrews — séries em 1ª diferença",
             row.names = FALSE, align = c("l","r","r","l","c"))
```

---

# 4. Testes de Cointegração (Item 3)

## 4.1 Engle-Granger

```{r item3-eg-calc, include=FALSE}
Y <- data.frame(
  log_ipca_indice = s_ipca,
  log_cambio      = s_cambio,
  selic           = s_selic
)

eg_ipca   <- lm(log_ipca_indice ~ log_cambio + selic, data = Y)
eg_cambio <- lm(log_cambio ~ log_ipca_indice + selic, data = Y)
eg_selic  <- lm(selic ~ log_ipca_indice + log_cambio, data = Y)

adf_eg_ipca  <- ur.df(residuals(eg_ipca),  type = "none", selectlags = "AIC")
adf_eg_cam   <- ur.df(residuals(eg_cambio),type = "none", selectlags = "AIC")
adf_eg_sel   <- ur.df(residuals(eg_selic), type = "none", selectlags = "AIC")

extrair_eg <- function(modelo, nome) {
  stat <- modelo@teststat["statistic", "tau1"]
  cv   <- modelo@cval["tau1", ]
  data.frame(
    `Variável dependente` = nome,
    `Estatística` = round(stat, 4),
    `CV 5%` = round(cv["5pct"], 3),
    `Rejeita H0 (5%)` = ifelse(stat < cv["5pct"], "SIM", "não"),
    check.names = FALSE
  )
}

tabela_eg <- rbind(
  extrair_eg(adf_eg_ipca, "log(IPCA)"),
  extrair_eg(adf_eg_cam,  "log(Câmbio)"),
  extrair_eg(adf_eg_sel,  "Selic")
)
```

```{r item3-eg-tabela}
knitr::kable(tabela_eg,
             caption = "Teste de Engle-Granger (ADF nos resíduos da regressão de cointegração)",
             row.names = FALSE, align = c("l","r","r","c"))
```

## 4.2 Johansen (Traço)

```{r item3-johansen}
var_sel <- VARselect(Y, lag.max = 12, type = "const")
K_opt   <- max(as.integer(var_sel$selection["AIC(n)"]), 2)
jo_trace <- ca.jo(Y, type = "trace", K = K_opt,
                  ecdet = "const", spec = "longrun")
summary(jo_trace)
```

---

# 5. VAR — Seleção de Ordem e Estimação (Item 4)

```{r item4-var-calc, include=FALSE}
dY <- data.frame(
  log_cambio      = diff(s_cambio),
  log_ipca_indice = diff(s_ipca),
  selic           = diff(s_selic)
)
dY_econ <- dY[, ORDEM_ECON]
sel <- VARselect(dY_econ, lag.max = 12, type = "const")
p   <- max(as.integer(sel$selection["AIC(n)"]), 1)
var_fit <- VAR(dY_econ, p = p, type = "const")
```

```{r item4-varselect}
knitr::kable(
  data.frame(Critério = names(sel$selection), `Defasagem ótima` = as.integer(sel$selection),
             check.names = FALSE),
  caption = "Critérios de seleção de ordem do VAR (lag.max = 12)",
  row.names = FALSE
)
```

```{r item4-var-summary}
summary(var_fit)
```

---

# 6. Funções de Impulso-Resposta (Item 5)

## 6.1 Ordenação Econômica: Câmbio → IPCA → Selic

```{r item5-irf-econ, fig.width=10, fig.height=8}
irf_econ <- irf(var_fit, n.ahead = HORIZONTE_IR,
                ortho = TRUE, boot = TRUE,
                runs = N_BOOT, ci = 0.95)
plot(irf_econ,
     main = "IR ortogonalizada — ordenação econômica (câmbio → IPCA → Selic)")
```

## 6.2 Ordenação Contrária: Selic → IPCA → Câmbio (Robustez)

```{r item5-irf-contraria, fig.width=10, fig.height=8}
dY_cont  <- dY[, ORDEM_CONT]
var_cont <- VAR(dY_cont, p = p, type = "const")
irf_cont <- irf(var_cont, n.ahead = HORIZONTE_IR,
                ortho = TRUE, boot = TRUE,
                runs = N_BOOT, ci = 0.95)
plot(irf_cont,
     main = "IR ortogonalizada — ordenação contrária (Selic → IPCA → Câmbio)")
```

## 6.3 Decomposição da Variância do Erro de Previsão (FEVD)

```{r item5-fevd, fig.width=10, fig.height=6}
fevd_econ <- fevd(var_fit, n.ahead = HORIZONTE_IR)
op <- par(no.readonly = TRUE)
par(mar = c(4, 4, 3, 8), xpd = TRUE)   # margem direita maior + xpd libera desenho fora do plot
plot(fevd_econ,
     main    = "Decomposição da Variância do Erro de Previsão (FEVD)",
     col     = c("steelblue", "tomato3", "darkgreen"),
     legend  = FALSE)                   # desliga a legenda automática

# Legenda manual posicionada fora do painel (coordenadas em fração da figura)
legend("right",
       inset    = c(-0.18, 0),          # empurra para fora à direita
       legend   = colnames(fevd_econ[[1]]),
       fill     = c("steelblue", "tomato3", "darkgreen"),
       bty      = "n",
       cex      = 0.85,
       xpd      = TRUE)

par(op)   # restaura par original
```

---

# 7. VECM — Estimação (Item 6)

```{r item6-vecm-calc, include=FALSE}
jo_r       <- max(jo_trace@teststat > jo_trace@cval[, "5pct"])
rank_coint <- max(sum(jo_trace@teststat > jo_trace@cval[, "5pct"]), 1)
vecm_fit   <- cajorls(jo_trace, r = rank_coint)
alpha      <- coef(vecm_fit$rlm)[1:rank_coint, , drop = FALSE]
```

## 7.1 Rank de Cointegração Adotado

```{r item6-rank}
cat("Rank de cointegração adotado:", rank_coint, "\n")
```

## 7.2 Vetor de Cointegração (β)

```{r item6-beta}
knitr::kable(round(vecm_fit$beta, 4),
             caption = "Vetor de cointegração normalizado (β)")
```

## 7.3 Coeficientes de Ajustamento (α)

```{r item6-alpha}
knitr::kable(round(alpha, 4),
             caption = "Coeficientes de ajustamento (α)")
```

## 7.4 Sumário das Equações do VECM

```{r item6-vecm-summary}
summary(vecm_fit$rlm)
```

---

# 8. Diagnósticos de Especificação (Item 7)

## 8.1 Diagnósticos do VAR

```{r item7-diag-calc, include=FALSE}
pt_test   <- serial.test(var_fit, lags.pt = 12, type = "PT.adjusted")
norm_test <- normality.test(var_fit)
resid_var  <- residuals(var_fit)
fitted_var <- fitted(var_fit)
bp_results <- lapply(seq_len(ncol(resid_var)), function(i) {
  lmtest::bptest(lm(resid_var[, i]^2 ~ fitted_var[, i] + I(fitted_var[, i]^2)))
})
names(bp_results) <- colnames(resid_var)

extrair_stat <- function(x) {
  if (inherits(x, "htest")) return(as.numeric(x$statistic))
  if (!is.null(x$statistic)) return(as.numeric(x$statistic))
  if (!is.null(x$teststat))  return(as.numeric(x$teststat))
  NA_real_
}
extrair_pval <- function(x) {
  if (!is.null(x$p.value)) return(as.numeric(x$p.value))
  NA_real_
}
```

```{r item7-diag-var-tabela}
diag_df <- data.frame(
  Teste = c("Portmanteau (lags=12)",
            "Jarque-Bera multivariado",
            "Breusch-Pagan — log(câmbio)",
            "Breusch-Pagan — log(IPCA)",
            "Breusch-Pagan — Selic",
            "Estabilidade"),
  Estatistica = c(
    round(extrair_stat(pt_test$serial),   4),
    round(extrair_stat(norm_test$jb.mul), 4),
    round(bp_results[[1]]$statistic,      4),
    round(bp_results[[2]]$statistic,      4),
    round(bp_results[[3]]$statistic,      4),
    round(max(roots(var_fit)),            4)
  ),
  `p-valor` = c(
    round(extrair_pval(pt_test$serial),   4),
    round(extrair_pval(norm_test$jb.mul), 4),
    round(bp_results[[1]]$p.value,        4),
    round(bp_results[[2]]$p.value,        4),
    round(bp_results[[3]]$p.value,        4),
    NA
  ),
  H0 = c("Resíduos são ruído branco",
         "Resíduos normais",
         "Homocedasticidade",
         "Homocedasticidade",
         "Homocedasticidade",
         "Estável se max|raiz| < 1"),
  check.names = FALSE
)
knitr::kable(diag_df, caption = "Diagnósticos do VAR",
             row.names = FALSE, align = c("l","r","r","l"))
```

## 8.2 Diagnósticos do VECM

```{r item7-diag-vecm-calc, include=FALSE}
vecm_as_var <- vec2var(jo_trace, r = rank_coint)
pt_vecm     <- serial.test(vecm_as_var, lags.pt = 12, type = "PT.adjusted")
norm_vecm   <- normality.test(vecm_as_var)
resid_vecm  <- residuals(vecm_as_var)
fitted_vecm <- fitted(vecm_as_var)
bp_vecm     <- lapply(seq_len(ncol(resid_vecm)), function(i) {
  lmtest::bptest(lm(resid_vecm[, i]^2 ~ fitted_vecm[, i] + I(fitted_vecm[, i]^2)))
})
names(bp_vecm) <- colnames(resid_vecm)

A_mats    <- vecm_as_var$A
K         <- vecm_as_var$K
p_vecm    <- vecm_as_var$p
companion <- matrix(0, nrow = K * p_vecm, ncol = K * p_vecm)
for (i in seq_len(p_vecm)) {
  companion[1:K, ((i-1)*K + 1):(i*K)] <- A_mats[[i]]
}
if (p_vecm > 1) {
  companion[(K+1):(K*p_vecm), 1:(K*(p_vecm-1))] <- diag(K * (p_vecm - 1))
}
raizes_vecm <- Mod(eigen(companion, only.values = TRUE)$values)
```

```{r item7-diag-vecm-tabela}
diag_vecm_df <- data.frame(
  Teste = c("Portmanteau (lags=12)",
            "Jarque-Bera multivariado",
            "Breusch-Pagan — log(câmbio)",
            "Breusch-Pagan — log(IPCA)",
            "Breusch-Pagan — Selic",
            "Estabilidade"),
  Estatistica = c(
    round(extrair_stat(pt_vecm$serial),   4),
    round(extrair_stat(norm_vecm$jb.mul), 4),
    round(bp_vecm[[1]]$statistic,         4),
    round(bp_vecm[[2]]$statistic,         4),
    round(bp_vecm[[3]]$statistic,         4),
    round(max(raizes_vecm),               4)
  ),
  `p-valor` = c(
    round(extrair_pval(pt_vecm$serial),   4),
    round(extrair_pval(norm_vecm$jb.mul), 4),
    round(bp_vecm[[1]]$p.value,           4),
    round(bp_vecm[[2]]$p.value,           4),
    round(bp_vecm[[3]]$p.value,           4),
    NA
  ),
  H0 = c("Resíduos são ruído branco",
         "Resíduos normais",
         "Homocedasticidade",
         "Homocedasticidade",
         "Homocedasticidade",
         "Estável se max|raiz| < 1"),
  check.names = FALSE
)
knitr::kable(diag_vecm_df, caption = "Diagnósticos do VECM",
             row.names = FALSE, align = c("l","r","r","l"))
```
